ACORDAO-COMPLETO-2438252

ACÓRDÃO 4003/2021 ATA 7/2021 - PRIMEIRA CÂMARA

VISTOS, relatados e discutidos estes autos em que se apreciam recursos de reconsideração interpostos por Aulino Lourenço de Souza Neto, Marcus Vinicius Marins Fernandes, Jackson Gomes Carrilho e Ítalo Garritano Barros em face do Acórdão 519/2013-TCU-Primeira Câmara, por meio do qual o Tribunal julgou irregulares as contas dos recorrentes, condenando-os em débito e aplicando-lhes multa, no âmbito de tomada de contas especial,
ACORDAM os Ministros do Tribunal de Contas da União, reunidos em sessão da Primeira Câmara, ante as razões expostas pelo Relator, em:
9.1. com fundamento nos arts. 32, inciso I, e 33 da Lei 8.443/1992, conhecer e dar provimento aos recursos de reconsideração interpostos por Aulino Lourenço de Souza Neto, Marcus Vinicius Marins Fernandes, Jackson Gomes Carrilho e Ítalo Garritano Barros para considerar as presentes contas iliquidáveis, ordenando seu trancamento e consequente arquivamento, nos termos dos artigos 20 e 21 da Lei 8.443/1992, e, em consequência, tornar sem efeito os itens 9.1 e 9.2 do acórdão recorrido;
9.2. dar ciência deste acórdão aos recorrentes.

Recursos de reconsideração interpostos contra o Acórdão 519/2013-TCU-Primeira Câmara, por meio do qual este Tribunal julgou irregulares as contas dos recorrentes, condenando-os em débito e aplicando-lhes multa, no âmbito de tomada de contas especial instaurada pela Caixa Econômica Federal diante da concessão irregular de créditos por empregados da Agência Almirante Tamandaré/RJ em favor de empresas privadas nos exercícios de 1994, 1995 e 1996.

Primeira Câmara

Caixa Econômica Federal.

3. Recorrentes: Aulino Lourenco de Sousa Neto (XXX.921.447-XX); Marcus Vinicius Marins Fernandes (XXX.310.447-XX); Jackson Gomes Carrilho (XXX.962.087-XX); Ítalo Garritano Barros (XXX.514.117-XX).

13.1. Ministros presentes: Walton Alencar Rodrigues (Presidente), Benjamin Zymler, Bruno Dantas (Relator), Vital do Rêgo e Jorge Oliveira.
13.2. Ministro que não participou da votação: Jorge Oliveira
13.3. Ministros-Substitutos presentes: Augusto Sherman Cavalcanti e Weder de Oliveira.

BRUNO DANTAS

Ministro José Mucio Monteiro.

Cuidam os autos de recursos de reconsideração interpostos por Aulino Lourenço de Souza Neto (peças 45, 67 e 120) , Marcus Vinicius Marins Fernandes (peça 50) , Jackson Gomes Carrilho (peça 126) e Ítalo Garritano Barros (peça 127) contra o Acórdão 519/2013-TCU-Primeira Câmara (peça 21) , por meio do qual este Tribunal julgou irregulares as contas dos recorrentes, condenando-os em débito e aplicando-lhes multa, no âmbito de tomada de contas especial (TCE) .
A TCE que deu origem a estes autos foi instaurada pela Caixa Econômica Federal diante da concessão irregular de créditos por empregados da Agência Almirante Tamandaré/RJ em favor de empresas privadas nos exercícios de 1994, 1995 e 1996. As irregularidades nas concessões consistiram na apresentação de documentação falsa, sonegação de informações relevantes, ausência de garantias e de pesquisa cadastral, desconsideração pela existência de anotações restritivas de crédito, dissimulação da incapacidade de adimplência do creditado mediante rolagem de dívida, entre outras.  
Como os valores das operações de crédito não foram devolvidos à Caixa, foram responsabilizados os empregados que concorreram para o dano - Marcus Vinicius Marins Fernandes (ex-Gerente de Negócio) , Jackson Gomes Carrilho (ex-Gerente-Geral) , Ítalo Garritano Barros (ex-Auxiliar de Mercado) e Aulino Lourenço de Souza Neto (ex-Supervisor) -, solidariamente com os beneficiados pelos empréstimos - Éter Destilarias Reunidas Produtos Químicos Profissionais Ltda., Figther Indústria, Comércio e Representação de Confecções Ltda., Gabriel Athos Pereira Júnior - ME, Vento Kente Confecções Ltda., Letare Assessoria Empresarial Ltda., Alfatronic Máquinas e Componentes Ltda. e Eduardo Nassin Vieira Najjar (falecido, tendo sido chamado o seu espólio) . 
Instados a se manifestar no âmbito deste Tribunal, Aulino Lourenço de Souza Neto, Marcus Vinicius Marins Fernandes, Ítalo Garritano Barros e Jackson Gomes Carrilho apresentaram alegações de defesa. Os demais permaneceram silentes, considerados revéis, portanto, nos termos regimentais. 
Condenados pelo Tribunal, a deliberação recorrida, relatada pelo Ministro José Múcio, apresentou o seguinte teor:
"9.1. julgar irregulares as presentes contas, condenando os responsáveis abaixo arrolados ao pagamento das importâncias especificadas, atualizadas monetariamente e acrescidas de juros de mora, calculados a partir das datas discriminadas até a do efetivo recolhimento, na forma da legislação em vigor, fixando- lhes o prazo de 15 (quinze) dias, a contar da notificação, para que comprovem perante o Tribunal o recolhimento das dívidas aos cofres da Caixa Econômica Federal: 
9.1.1 Marcus Vinicius Marins Fernandes, solidariamente com Jackson Gomes Carrilho e com a empresa Alfatronic Máquinas e Componentes Ltda., na pessoa de seu representante legal, pelos seguintes valores: 
Data: 28/12/1994 - Valor: R$ 714.322,47 
Data: 30/01/1995 - Valor: R$ 49.477,75 
9.1.2 Marcus Vinicius Marins Fernandes, solidariamente com Jackson Gomes Carrilho e com a empresa Éter Destilarias Reunidas Produtos Químicos Profissionais Ltda., na pessoa de seu representante legal, pelos seguintes valores: 
Data: 28/12/1994 - Valor: R$ 6.166,39 
Data: 28/12/1994 - Valor: R$ 49.120,71 
Data: 28/12/1994 - Valor: R$ 46.378,37 
Data: 28/12/1994 - Valor: R$ 107.707,26 
Data: 06/01/1995 - Valor: R$ 76.977,02
9.1.3 Ítalo Garritano Barros, solidariamente com a empresa Figther Indústria Comércio e Representação de Confecções Ltda., na pessoa de seu representante legal, pelos seguintes valores: 
Data: 28/12/1994 - Valor: R$ 593.254,87 
Data: 31/01/1995 - Valor: R$ 42.993,67 
9.1.4 Aulino Lourenço de Sousa Neto, solidariamente com Jackson Gomes Carrilho, Gabriel Athos Pereira Júnior e empresa Gabriel Athos Pereira Júnior-ME, na pessoa do seu representante legal, pelos seguintes valores: 
Data: 28/12/1994 - Valor: R$ 8.091,12 
Data: 28/12/1994 - Valor: R$ 10.743,94 
Data: 28/12/1994 - Valor: R$ 14.101,08 
Data: 28/12/1994 - Valor: R$ 8.971,74 
Data: 28/12/1994 - Valor: R$ 12.281,54 
Data: 28/12/1994 - Valor: R$ 42.317,43 
Data: 28/12/1994 - Valor: R$ 37.412,21 
Data: 06/01/1995 - Valor: R$ 30.807,90 
Data: 30/01/1995 - Valor: R$ 37.634,70 
Data: 02/02/1995 - Valor: R$ 2.595,58 
9.1.5 Marcus Vinicius Marins Fernandes, solidariamente com a empresa Letare Assessoria Empresarial Ltda., na pessoa de seu representante legal, pelo seguinte valor: 
Data: 26/03/1996 - Valor: R$ 1.927,09 
9.1.6 Ítalo Garritano Barros, solidariamente com a empresa Vento Kente Confecções Ltda., na pessoa de seu representante legal, pelos seguintes valores: 
Data: 28/12/1994 - Valor: R$ 215.573,56 
Data: 28/12/1994 - Valor: R$ 1.696.868,47 
Data: 28/12/1994 - Valor: R$ 668,76 
Data: 28/12/1994 - Valor: R$ 700.465,66 
Data: 31/01/1995 - Valor: R$ 50.945,23 
9.1.7 Marcos Vinicius Marins Fernandes, solidariamente com o espólio de Eduardo Nassim Vieira Najjar, na pessoa de seu inventariante, Sra. Ida Grumbt Najjar, em razão da concessão irregular de crédito feita por aquele a este último, pelo seguinte valor: 
Data: 26/03/1996 - Valor: R$ 3.022,95 
9.2. aplicar multa de R$ 6.000,00 (seis mil reais) a Aulino Lourenço de Souza Neto, R$ 32.000,00 (trinta e dois mil reais) a Marcus Vinicius M. Fernandes, R$ 100.000,00 (cem mil reais) a Ítalo Garritano Barros e R$ 38.000,00 (trinta e oito mil reais) a Jackson Gomes Carrilho, fixando-lhes o prazo de 15 (quinze) dias, a contar da notificação, para que comprovem, perante o Tribunal, o recolhimento das quantias aos cofres do Tesouro Nacional, as quais deverão ser atualizadas monetariamente desde esta data até a do efetivo recolhimento, na forma da legislação em vigor, se pagas após o vencimento; 
9.3. autorizar, desde logo, a cobrança judicial das dívidas, caso não atendidas as notificações; 
9.4. remeter cópia deste acórdão, bem como do relatório e voto que o fundamentam, à Procuradoria da República no Estado do Rio de Janeiro, para conhecimento e providências no âmbito de suas competências.
Admitido o processamento dos recursos, porquanto preenchidos os requisitos previstos no art. 33 da Lei 8.443/1992, conferi efeito suspensivo aos itens 9.1, 9.1.1, 9.1.2, 9.1.3, 9.1.4, 9.1.5, 9.1.6, 9.1.7, 9.2 e 9.3 do acórdão recorrido em relação aos recorrentes (peça 145) .
Na primeira instrução do feito, a Secretaria de Recursos deste Tribunal (Serur) apresentou o seguinte exame técnico (peça 181) , que reproduzo com os ajustes que julgo pertinentes, o qual contou com a anuência do corpo diretivo da unidade (peças 182 e 183) :
"MÉRITO
4. Constitui objeto dos recursos examinar as seguintes questões:
a) se resta configurada a nulidade da sindicância, por ausência de contraditório (item 5) ;
b) se resta configurada a prescrição da sindicância instaurada pela Caixa (item 6) ;
c) se resta configurada a nulidade da decisão recorrida, por ausência de contraditório do recorrente Aulino Lourenço de Souza Neto (item 7) ;
d) se resta configurada a prescrição da tomada de contas especial (item 8) ;
e) se a imprescritibilidade do débito representaria tratamento diferenciado com relação às instituições financeiras privadas (item 9) ;
f) se a procedência de ação trabalhista ajuizada por Marcus Vinicius Marins Fernandes repercute no mérito da tomada de contas especial (item 10) ;
g) se resta configurada a responsabilidade de Marcus Vinicius Marins Fernandes (item 11) ;
h) se resta configurada a responsabilidade de Jackson Gomes Carrilho (item 12) ;
i) se a ausência de contratos nos autos infirma a responsabilidade atribuída ao recorrente Ítalo Garritano Barros (item 13) ;
j) se resta caracterizada a ausência de solidariedade do recorrente Aulino Lourenço de Souza Neto com os demais responsáveis (item 14) ;
k) se é devida a cobrança de 1% de juros de mora sobre o valor do débito (item 15) ;
l) se o valor da multa imposta ao recorrente Jackson Gomes Carrilho foi estabelecido em patamar excessivo (item 16) ;
 (...) 
5. Nulidade da sindicância - ausência de contraditório
5.1. O recorrente Ítalo Garritano Barros, então Auxiliar de Mercado de agência da Caixa; e Marcus Vinicius Marins Fernandes, então Gerente de Negócios de agência da Caixa alegam nulidade da sindicância, por ausência de contraditório. Nesse sentido, aduz que:
a) a questão foi apurada por sindicância eivada de nulidades; (peça 127, p. 1) 
b) por ser punitiva a sindicância, todos os depoimentos e diligências teriam que ser acompanhados pelo recorrente ou seu advogado; contudo, nenhum depoimento ou diligência contou com a presença do recorrente; (peça 127, p. 1-2) 
c) houve, pois, flagrante cerceamento de defesa; (peça 127, p. 2) 
d) o acórdão recorrido foi todo calcado em uma sindicância que, além de ser realizada de forma extremamente ilegal, não foi pautada pela moralidade; (peça 127, p. 6) 
e) a sindicância é manifestamente nula, causando ao recorrente danos materiais e morais de quase impossível mensuração; (peça 127, p. 6) 
f) a sindicância foi realizada sigilosamente, o que é ilegal; (peça 127, p. 6-7) 
d) no curso da sindicância o recorrente Italo Garritano Barros não teve direito de defesa, contrariando o artigo 153 da Lei 8.112/1990; (peça 127, p. 7) 
g) houve cerceamento de defesa na sindicância; (peça 127, p. 8) 
h) não foi juntada aos autos qualquer prova de que o recorrente Italo Garritano Barros tenha sido intimado ou convidado para acompanhar os depoimentos prestados, vício que torna nula a sindicância; (peça 127, p. 10) 
i) também foram realizadas diligências sem qualquer participação do recorrente Italo Garritano Barros; (peça 127, p. 10) 
j) a Constituição Federal não admite que qualquer procedimento, judicial ou administrativo, em que exista um acusado seja válido sem que a ele seja assegurado o contraditório e a ampla defesa; (peça 127, p. 18) 
k) ficou amplamente provada a manifesta ilegalidade da sindicância; (peça 127, p. 23) 
l) ao longo de todo o curso do presente procedimento, nulidades desrespeitaram o devido processo legal, o contraditório, a ampla defesa, a presunção de inocência e boa-fé do empregado público; (peça 50, p. 13-14) 
Análise
5.2. Quanto ao mérito da sindicância, tem-se que 'não compete ao TCU apreciar o mérito das penalidades aplicadas no âmbito de sindicância ou procedimento administrativo disciplinar' (Acórdão 576/2010-TCU-Plenário, relator: André Carvalho) , restringindo-se a apreciação deste Tribunal à tomada de contas especial instaurada pela entidade. 
5.3. Além disso, as alegações relativas a possíveis nulidades ou irregularidades na sindicância procedida pela Caixa já foram devidamente refutadas e rejeitadas por este Tribunal, conforme síntese feita no voto condutor da decisão recorrida (peça 20, p. 2) :
'10. Igualmente improcedentes são as afirmações de que o andamento do presente processo não observou os princípios constitucionais da ampla defesa, do contraditório e do devido processo legal. Desde a fase interna da tomada de contas especial, ou antes mesmo disso, desde a constituição da comissão de sindicância que apurou as irregularidades tratadas nos autos, o direito à ampla defesa e ao contraditório pôde ser plenamente exercido pelos envolvidos, o que ocorreu também nesta fase externa, na qual se instaurou, por meio de citação, o direito de defesa dos responsáveis, com observância do rito próprio dos processos de tomada de contas especial. 
11. Resta, também, diferentemente do afirmado em algumas das alegações de defesa apresentadas, sobejamente comprovada nos autos a participação dos agentes da Caixa citados nas operações de empréstimo inquinadas, não havendo nada que desabone o relatório da comissão de sindicância ou que justifique a pecha de inepto que lhe tentam impor.'
5.4. Resta aduzir que os recorrentes efetivamente exerceram seu direito ao contraditório tanto no âmbito da sindicância instaurada pela Caixa (peça 3, p. 24-37, e p. 38-40) quanto no âmbito deste Tribunal (peça 14, p. 17-23; e peça 12, p. 30-51; peça 13, p. 1-14) , não havendo que se falar em cerceamento de defesa. 
5.5. Ante o exposto, deve-se rejeitar a alegação. 
6. Prescrição da sindicância
6.1. O recorrente Ítalo Garritano Barros alega prescrição da sindicância, aduzindo que: 
a) a sindicância que gerou a tomada de conta especial motivadora do presente processo, foi encerrada em dezembro de 1994, mas só foi encaminhada à Controladoria-Geral da União em 22/4/2003, ou seja, oito anos depois; (peça 127, p. 5) 
b)  os procedimentos adotados pela Caixa tiveram por base as regras do serviço público, que, nos termos do artigo 142, da Lei 8.112/1990, sendo que a ação disciplinar para hipóteses como a presente prescreve em cinco anos. (peça 127, p. 5) 
Análise
6.2. No tocante à alegada prescrição da sindicância, em razão do decurso de oito anos entre seu encerramento e seu encaminhamento à Controladoria-Geral da União, aduziu-se no relatório que acompanha a decisão recorrida (peça 19, p. 18) :
'No que concerne à preliminar de prescrição da ação disciplinar, entendemos que não deve ser acatada, uma vez que os prazos prescricionais constantes da Lei 8.112/90 referem-se exclusivamente às ações disciplinares promovidas pela Administração contra servidores públicos civis da União, das autarquias e das fundações públicas federais, cujas infrações são puníveis com demissão, cassação de aposentadoria, disponibilidade, destituição de cargo em comissão, suspensão e advertência. A prescrição suscitada não se amolda, ainda que subsidiariamente, aos processos de controle externo, pois não se confundem, no plano administrativo, as áreas de abrangência do poder disciplinar da entidade e do poder fiscalizador dessa E. Corte; em outros termos, a prescrição do prazo para a aplicação da sanção disciplinar não gera efeitos sobre as atribuições constitucionais e legais específicas desse Tribunal.'
6.3. Com efeito, qualquer reforma ou reconhecimento de nulidade do processo disciplinar deve ser buscado no Poder Judiciário, restringindo-se a competência deste Tribunal à repercussão que a conduta dos agentes públicos, e particulares solidários com aqueles, tiveram sobre o patrimônio público federal. 
6.4. Reafirme-se que 'não compete ao TCU apreciar o mérito das penalidades aplicadas no âmbito de sindicância ou procedimento administrativo disciplinar' (Acórdão 576/2010-TCU-Plenário, relator: André Carvalho) , restringindo-se a apreciação deste Tribunal à tomada de contas especial instaurada pela entidade. 
6.5. Ante o exposto, deve-se rejeitar a alegação. 
7. Nulidade da decisão recorrida - ofensa ao direito de defesa
7.1. O recorrente Aulino Lourenço de Souza Neto, ex-Supervisor de agência da Caixa, alega nulidade da decisão recorrida, por ofensa ao direito constitucional ao contraditório, tendo em vista estar afastado da Caixa desde 1994, não possuindo meio de produzir provas. Nesse sentido, aduz que:
a) ao inverter o ônus da prova em desfavor do recorrente de fatos ocorrido há mais de vinte anos, impossibilitou-se completamente a defesa do ora recorrente, ferindo o contraditório em seu aspecto material; (peça 120, p. 1-2) 
b) cabe ao julgador atribuir o ônus da prova àquele que pode dela se desincumbir com mais facilidade, sendo que o recorrente não trabalha na Caixa desde 1994, não possuindo meios para produção de provas. (peça 120, p. 2) 
Análise
7.2. Não procede a alegação de que a decisão recorrida violou o direito de defesa, porquanto o recorrente efetivamente exerceu o contraditório em pelo menos duas oportunidades: em resposta ao relatório de sindicância (peça 3, p. 20-23) e após sua citação por este Tribunal (peça 12, p. 17-22) , sem, entretanto, lograr êxito.
7.3. Ademais, o fato de a unidade técnica, ao rejeitar as alegações de defesa, haver registrado que 'o ônus de provar suas alegações estava sob seus auspícios, não o contrário', constitui ônus processual da parte, não se configurando inversão do ônus da prova, uma vez que todos os elementos da condenação estão expressamente consignados no relatório e voto que fundamentaram a decisão, de modo que caberia ao ora recorrente infirmar tais elementos. 
7.4. Ante o exposto, deve-se rejeitar a alegação.
8. Prescrição da tomada de contas especial
8.1. Os recorrentes Aulino Lourenço de Souza Neto, Jackson Gomes Carrilho e Ítalo Garritano Barros, alegam prescrição, aduzindo que:
a) é atentatório ao bom senso ignorar a prescrição, sendo que há cinco anos já foi reconhecida a flagrante prescrição penal, ao passo que é manifesta a prescrição administrativa; (peça 127, p. 1) 
b) 23 anos depois de realizadas operações bancárias, é impossível apurar-se, hoje, com segurança jurídica, todos os fatos para averiguação da culpa; (peça 127, p. 1) 
c) a imprescritibilidade prevista no artigo 37 da Constituição Federal não se aplica a tomada de contas especial, que é processo administrativo; (peça 120, p. 3) 
d) a imprescritibilidade alcança apenas as ações cíveis, no âmbito judicial; (peça 120, p. 3) 
e) sendo a imprescritibilidade algo extraordinário no direito brasileiro, deve ser interpretada restritivamente, em homenagem a segurança jurídica; (peça 120, p. 3) 
f) assim, a tomada de contas especial deve ser julgada prejudicada pela prescrição administrativa, que é quinquenal; (peça 120, p. 4) 
g) para atender ao princípio da segurança jurídica e à regra da prescritibilidade definida pelo STF, deve ser utilizada a analogia com o Decreto 20.910/1932, Lei 6.838/1980, o artigo 174 do Código Tributário Nacional, a Lei 9.784/1999 e a Lei 9.873/1999, donde se conclui que o prazo é de cinco anos; (peça 126, p. 12) 
h) a imprescritibilidade das ações de ressarcimento está assegurada, mas o STF ainda não assentou o que realmente significa 'ação de ressarcimento', nem a extensão da ressalva constitucional da parte final do art. 37, § 5º; (peça 126, p. 43) 
i) qualquer punição a ser imposta pelo Tribunal ao seu jurisdicionado, no processo de tomada de contas especial, se submete ao prazo prescricional de cinco anos. (peça 126, p. 45) 
Análise
8.2. No tocante à alegação de que a imprescritibilidade acima não alcançaria os processos de tomada de contas especial, tem-se que no Mandando de Segurança n. 26.210/DF o Ministro Ricardo Lewandowski foi bastante explícito sobre seu entendimento, acolhido pelo plenário do Supremo Tribunal Federal, no sentido de que aos processos de tomada de contas especial aplica-se a referida parte final do artigo 37, § 5º, da Constituição Federal: 
'Considerando-se ser a Tomada de Contas Especial um processo administrativo que visa a identificar responsáveis por danos causados ao erário, e determinar o ressarcimento do prejuízo apurado, entendo aplicável ao caso sob exame a parte final do referido dispositivo constitucional.'
8.3. Acrescente-se que a alegação já foi afastada no voto condutor da decisão recorrida, onde se consignou que 'não procedem as alegações de prescrição do débito, tanto mais depois da confirmação, pelo Supremo Tribunal Federal, nos autos do MS 26.210-9/DF, do entendimento de que as ações de ressarcimento ao erário são imprescritíveis, a teor do art. 37 da Constituição Federal' (peça 20, p. 2) . 
8.4. E tendo o recorrente Jackson Gomes Carrilho oposto embargos de declaração alegando insuficiência de fundamentação para afastar a prescrição, o Relator a quo acrescentou (peça 75, p. 1) : 
'3. Com relação à alegação de Jackson Gomes acerca de suposta insuficiência na abordagem da prescrição feita na decisão recorrida, anoto que, quanto ao débito, a análise ali empreendida foi adequada, refletindo a posição do Tribunal de que as ações de ressarcimento ao erário são imprescritíveis. Não cabe, portanto, ao menos em sede destes embargos, discussões das teses jurídicas trazidas pelo recorrente sobre a matéria.
4. Por outro lado, conquanto a análise não se tenha detido acerca da incidência da prescrição da multa, anoto que o entendimento do Tribunal recentemente pacificado no Acórdão 1441/2016-TCU-Plenário é o de que a prescrição para cominação das sanções previstas na Lei 8.443/1992 regula-se pelo prazo geral do Código Civil. Definido isso, como os atos irregulares em questão remontam aos anos de 1994 e 1995, temos que a utilização da regra de transição do art. 2.028 do Código Civil de 2002 na situação concreta leva à aplicação do prazo prescricional decenal do art. 205 do mesmo Código, contado da data da sua entrada em vigor, em 11/1/2003. Assim, uma vez que a citação dos responsáveis deu-se em 2009, ou seja, antes de transcorridos dez anos desde o marco inicial do prazo, conclui-se que não houve a incidência da prescrição da pretensão punitiva relativamente aos atos tratados nestes autos.'
8.5. A ante o exposto, deve-se rejeitar a alegação. 
9. Imprescritibilidade como tratamento diferenciado em relação às instituições financeiras privadas
9.1. O recorrente Aulino Lourenço de Souza Neto alega que aplicar a tese da imprescritibilidade ao débito neste processo representaria tratamento diferenciado com relação às instituições financeiras privadas, o que violado o disposto no artigo 173 da Constituição Federal. Nesse sentido, aduz que:
a) tratando-se a Caixa de empresa pública explorando atividade econômica, sujeita-se ao regime jurídico das empresas privadas, conforme o §1º do artigo 173 da Constituição Federal; (peça 120, p. 3-4) 
b) o § 2º do mesmo artigo veda qualquer privilégio não concedido a empresas particulares; (peça 120, p. 4) 
c) essas não têm o privilégio do artigo 37 da Constituição Federal, sujeitando a cobrança de seus empréstimos à prescrição; (peça 120, p. 4) 
d) se as dívidas ou empréstimos concedidos pelas instituições financeiras públicas forem consideradas imprescritíveis, haverá tratamento diferenciado em relação às instituições financeiras particulares, cujos empréstimos e responsabilidades dos empregados estão sujeitos à prescrição; (peça 120, p. 4) 
e) dessa forma, deve prevalecer o artigo 173 e parágrafos, da Constituição Federal, por se tratar de recursos de instituição financeira, onde ela atua em concorrência com as empresas particulares, com as mesmas condições, visando o lucro. (peça 120, p. 4) 
Análise
9.2. O recorrente alega que entender o débito em questão como imprescritível representaria tratamento diferenciado em relação às instituições financeiras privadas. Entretanto, ao contrário do alegado pelo recorrente, não se trata mais de pagamento de 'dívidas ou empréstimos concedidos', o que somente ser exigido da empresa que tomou os empréstimos; mas de restituição de dano ao erário, devidamente apurado nesta tomada de contas especial, à qual se aplica a tese da imprescritibilidade, conforme já aduzido.
9.3. Ante o exposto, deve-se rejeitar a alegação.
10. Procedência de ação trabalhista
10.1. O recorrente Marcus Vinicius Marins Fernandes, então Gerente de Negócios de agência da Caixa, alega que a procedência da ação trabalhista ajuizada por ele em desfavor da Caixa repercutiria sobre o mérito da tomada de contas especial. Nesse sentido, aduz que: 
a) obteve êxito em ação trabalhista, sendo declarada nula sua demissão e determinada sua reintegração aos quadros da Caixa; (peça 50, p. 3-4) 
b) assim, não há dúvida em relação à arbitrariedade do então empregador, tendo restado claro que o ora recorrente não agiu com desídia ou tampouco com o dolo de imputar à Caixa qualquer tipo de prejuízo ou dano; (peça 50, p. 4) 
c) a vitória do ora Requerente na Justiça do Trabalho, em todas as instâncias, merecia deste Tribunal uma especial atenção, mormente porque aquela demanda cuidou de um processo de conhecimento, com a produção de todas as provas em direito admitidas, a ponto de permitir a formação de um sólido juízo de convicção; (peça 50, p. 5) 
d) todos os fatos que ensejaram a tomada especial de contas foram examinados à exaustão, tendo-se evidenciado que o recorrente não agiu com desídia ou desleixo, com o propósito de beneficiar esse ou aquele, não podendo ser, portanto, responsabilizado pelo insucesso das operações de créditos elencadas nos autos do presente feito; (peça 50, p. 5) 
e) este Tribunal não poderia ter deixado de observar que todos os fatos e circunstâncias foram examinados e sopesados pelo Poder Judiciário e que, no final das contas, este recorrente acabou absolvido das acusações que foram assacadas pela Caixa; (peça 50, p. 5) 
f) o Poder Judiciário jamais emitiu pronunciamento desfavorável contra o recorrente, não se identificando motivos justificadores da dispensa por justa causa. (peça 50, p. 7) 
Análise
10.2. Essencialmente, o recorrente Marcus Vinicius Marins Fernandes reproduz os mesmos argumentos já aduzidos em suas alegações de defesa.
10.3. Neste ponto, o recorrente não traz os elementos fáticos ou de direito que sustentam suas alegações, limitando-se a alegar sua vitória em ação trabalhista movida contra a Caixa e aduzindo que naquela ação todos os fatos e circunstâncias foram examinados pelo Poder Judiciário, que acabou por absolver o ora recorrente das acusações que foram assacadas pela Caixa.
10.4. O recorrente não demonstra a relação da sua vitória em ação trabalhista com o mérito das irregularidades que lhe foram imputadas e que resultaram em sua condenação por este Tribunal. Presume-se que a questão discutida na ação judicial dissesse respeito a questões funcionais e trabalhistas, não havendo que se deduzir, como quer o recorrente, que sua vitória ali tenha repercussão automática sobre as questões discutidas neste processo. 
10.5. Com efeito, o fato de o recorrente haver obtido vitória em ação trabalhista movida em desfavor da Caixa - mediante a qual obteve sua reintegração ao quadro funcional daquela empresa pública -, não repercute, por si só, sobre o juízo condenatório deste Tribunal, tendo em vista que a jurisprudência deste Tribunal é no sentido de que 'não existe litispendência entre processo do TCU e outro versando sobre idêntica matéria no âmbito do Poder Judiciário. À luz do princípio da independência das instâncias, o TCU exerce sua jurisdição independentemente das demais, gozando de competências próprias, estatuídas pela Constituição Federal e pela sua Lei Orgânica' (Acórdão 680/2015-TCU-Plenário) . Assim, 'não constitui impedimento à atuação do TCU a eventual existência de processo judicial, haja vista a independência das instâncias e a competência exclusiva do Tribunal para verificação de recursos federais. Somente a sentença proferida em juízo penal, negando a inexistência dos fatos ou afastando a sua autoria, tem o condão de repercutir no processo de competência do TCU' (Acórdão 1229/2010-TCU-Segunda Câmara) .
10.6. Ante o exposto, deve-se rejeitar a alegação. 
11. Ausência de responsabilidade
11.1. O recorrente Marcus Vinicius Marins Fernandes alega ausência de responsabilidade, aduzindo que:
a) o recorrente não detinha qualquer autonomia funcional que pudesse permitir uma decisão isolada qualquer, sendo certo que tudo o que este profissionalmente fazia era submetido aos seus superiores hierárquicos; (peça 50, p. 20) 
b) o recorrente não teve participação, autoria, desídia, culpa, dolo ou má-fé no episódio que envolve a empresa Éter Destilarias, devendo ser observadas suas limitações funcionais, seu nível hierárquico, destituído de plena autonomia; (peça 50, p. 20) 
c) não se comprovou que todos agiram em conluio para beneficiar indevida e ilicitamente a empresa Éter Destilarias; (peça 50, p. 21) 
d) não é possível responsabilizar o ora recorrente por todas as inadimplências causadas pelos clientes captados por este em favor da Caixa ou mesmo das contas de sua responsabilidade e gerenciamento; (peça 50, p. 23) 
e) ressalte-se a posição de inferioridade hierárquica do recorrente dentro da Caixa, mormente quanto às decisões de concessões ou não de empréstimos de maior monta e de aprovação de dossiês e de análises econômico-financeiras; (peça 50, p. 24) 
f) em relação à empresa Alfatronic Máquinas e Componentes Ltda., a própria Comissão de Sindicância teve cuidado e receio em imputar responsabilidade ao requerente, porquanto qualquer medida somente seria adotada na hipótese de se frustrarem todas as outras tentativas de recuperação dos créditos concedidos, o que não é o caso; (peça 50, p. 25) 
g) os empréstimos concedidos à empresa Letare Assessoria Empresarial e ao Crédito Pessoal de Eduardo Nassim Vieira Najjar, o recorrente não foi formalmente notificado de tais acusações, não teve chance de defender-se das mesmas, sequer teve chance de discuti-las, rebatê-las, sequer teve chance de entender de onde provieram tais acusações, como foram feitas as apurações, quais os mecanismos legais que guarneceram as investigações; (peça 50, p. 28) 
h) mesmo em relação às empresas Éter Destilarias e Alfatronic, as acusações não são fundamentadas por robustas provas de que o recorrente fora responsável por seus débitos, facilitou tais concessões de empréstimos ou mesmo teve conduta desidiosa, omissa, ou agiu em algum momento com má fé; (peça 50, p. 29) 
i) diversos outros indícios da boa-fé do recorrente permeiam os depoimentos, do que são exemplos as visitas que o recorrente realizava pessoalmente no empreendimento interessado em realizar com o banco uma operação de crédito. (peça 50, p. 36) 
Análise
11.2. As irregularidades imputadas ao recorrente dizem respeito à sua participação, a condição de gerente de negócios da agência da Caixa Econômica Federal, em operações de crédito tidas como irregulares: 
	Operações de Crédito
 (Valor | Data) 
	Beneficiário
Irregularidades nas Operações
	Responsáveis

	   R$ 6.166,39 
	28/12/1994
	Éter Destilarias Reunidas Produtos Químicos Profissionais Ltda.
Concessão do crédito com base em documentação flagrantemente falsa;
Rolagem da dívida para mascarar a inadimplência que se configurou desde a origem da concessão
	Marcus Vinicius M. Fernandes (ex-Gerente de Negócio) ;
Jackson Gomes Carrilho (ex-Gerente-geral) 
Éter Destilarias Reunidas Produtos Químicos Profissionais Ltda.

	R$ 49.120,71 
	28/12/1994
		
	R$ 46.378,37 
	28/12/1994
		
	R$ 107.707,26
	28/12/1994
		
	R$ 76.977,02 
	06/01/1995
		
	R$ 3.022,95 
	26/03/1996
	Eduardo Nassin Vieira Najjar
Concessão do crédito mesmo existindo anotações impeditivas de sua concretização
	Marcus Vinicius M. Fernandes (ex-gerente de negócio) ;
Espólio do Sr. Eduardo Nassin Vieira Najjar

	R$ 1.927,09
	26/03/1996
	Letare Assessoria Empresarial Ltda.
Inexistência de proposta de crédito;
Ausência tanto de pesquisa cadastral dos avalistas como de bens seus para garantir a operação
	Marcus Vinicius M. Fernandes (ex-gerente de negócio) ;
Letare Assessoria Empresarial Ltda.

	R$ 714.322,47 
	28/12/1994
	Alfatronic Máquinas e Componentes Ltda.
Não observância do regime de alçadas;
Não encaminhamento do dossiê da empresa para o setor de análise econômico-financeiro
	Marcus Vinicius M. Fernandes (ex-gerente de negócio) ;
Jackson Gomes Carrilho (ex-Gerente-geral) e 
Alfatronic Máquinas e Componentes Ltda.

	R$ 49.477,75 
	30/01/1995
		
11.3. A alegada inferioridade hierárquica da qual decorreria a ausência de autonomia não o socorre o recorrente; primeiro, porque sobressai dos autos a prática de irregularidades sem a observância dos critérios normativamente estabelecidos para a concessão de crédito a empresas; segundo, porque, quando foi o caso, também foi imputado responsabilidade ao gerente-geral da agência, do que se conclui que a responsabilidade recaiu sobre todos os funcionários identificados e, embora o recorrente não fosse o de maior hierarquia, sua conduta foi determinante para a irregularidade verificada. 
11.4. Não procede a alegação de que, relativamente aos débitos relativos às operações com a empresa Letare Assessoria Empresária e Eduardo Nassim Vieira Najjar, não teria sido formalmente notificado, porquanto foi devidamente citado por essas operações e efetivamente exerceu seu direito ao contraditório. 
11.5. Quanto às demais operações, as irregularidades que as eivaram, além de sumariadas no quadro acima, estão bem descritas no relatório que acompanha a decisão recorrida (peça 19, p. 2) :
'5.1.2 A comissão de sindicância provou que os documentos apresentados [peça Éter Destilarias] eram falsos, com exceção do contrato social, onde a transferência da propriedade estava caracterizada. A verificação especial realizada pela auditoria naquela unidade já havia caracterizado a 'montagem' da alteração contratual e chamara a atenção da equipe para o aumento absurdo do contrato social (de Cz$ 1.000,00 para Cz$ 200.000.000,00) . 
5.1.3 Depois que a empresa Éter Destilarias logrou obter empréstimos, em momento algum chegou a efetuar pagamento efetivo e regular, ficando caracterizado desde o vencimento do primeiro, uma constante necessidade de rolagem da dívida para 'mascarar' a inadimplência. Pode-se afirmar que os empregados da Caixa Marcus Vinicius Marins Fernandes e Ítalo Garritano Barros foram os responsáveis pelas concessões ocorridas à empresa Éter Destilarias. A dívida de tal empresa para com a Caixa totalizava, em 30.11.1994, a importância de R$ 498.251,20. 
 (...) 
5.2.1 A empresa [Alfatronic Máquinas e Componentes], cliente da Caixa desde 26.12.1992, operava basicamente com desconto de títulos, sendo diagnosticado pela auditoria e confirmada pela comissão de sindicância a sistemática rolagem de suas dívidas, a inobservância do regime de alçadas e quitação de operações de descontos de títulos, emitidos pelas empresas LIV PLAST e LIV TRON, muitas vezes pagas pelo próprio cedente (Alfatronic) . 
5.2.2 Afirma a comissão de sindicância que o empregado Marcus Vinicius Marins Fernandes gerenciava a conta, pois fora responsável pela conquista do cliente. Nas concessões por ele assinadas, ignorava sistematicamente o regime de alçadas, além de nunca ter enviado o dossiê relativo à empresa para análise econômico-financeira prévia por parte da divisão responsável, procedimento obrigatório em se tratando dos valores envolvidos. Quanto ao gerente-geral da unidade, Sr. Jackson Gomes Carrilho, conclui a comissão de sindicância, que este tinha conhecimento dos diversos procedimentos irregulares apurados, sem tomar providências.' 
11.6. Assim, observa-se que, assim como em suas alegações de defesa, agora, em sede recursal, o recorrente não ataca diretamente as irregularidades que lhe são imputadas - como 'concessão do crédito com base em documentação flagrantemente falsa', 'concessão do crédito mesmo existindo 
anotações impeditivas de sua concretização', 'não observância do regime de alçadas' e 'não encaminhamento do dossiê da empresa para o setor de análise econômico-financeiro' -, centrando sua argumentação em questões laterais que não dizem respeito ao mérito das imputações. 
11.7. Por fim, no tocante à alegação de que a própria Comissão de Sindicância teve cuidado e receio em imputar responsabilidade ao requerente e que qualquer medida somente seria adotada na hipótese de se frustrarem todas outras tentativas de recuperação dos créditos concedidos, tem-se que tal questão diz respeito à recuperação dos recursos, e não à responsabilidade do ora recorrente pela concessão de crédito com inobservância às normas internas da entidade. 
11.8. Ante o exposto, deve-se rejeitar a alegação. 
12. Ausência de responsabilidade 
12.1. O recorrente Jackson Gomes Carrilho alega ausência de responsabilidade, aduzindo que:
a) o recorrente foi responsabilizado por ser na época dos fatos o Gerente Geral da Agência e por esse motivo foi o mesmo condenado por Tribunal, sem observância ao fato de que sua conduta sequer foi dolosa, culposa ou de qualquer modo repreensível, razão por que não deve ser responsabilizado; (peça 126, p. 4) 
b) o recorrente não tinha sob sua supervisão a fiscalização de contratos e não usufruiu qualquer benefício das importâncias questionadas; (peça 126, p. 4) 
c) não existe neste processo administrativo qualquer documento ou prova que vincule o recorrente à realização das irregularidades, nem mesmo que ele tenha se beneficiado com as mesmas; (peça 126, p. 50) 
d) muito pelo contrário, seus atos vão de encontro a seu dever funcional no momento em que teve conhecimento das irregularidades que ali ocorriam, até mesmo pelo fato de que não cabia ao mesmo fiscalizar os demais funcionários que também possuíam cargos de gerente de contas, cujas transações por eles realizadas estariam sob o crivo da área competente a liberação de alçadas, que não era o recorrente. (peça 126, p. 50) 
Análise
12.2. Conforme consta no voto condutor da decisão recorrida, o ora recorrente foi responsabilidade pelas seguintes operações (peça 20, p. 1-2) :
	Operações de Crédito
 (Valor | Data) 
	Beneficiário
Irregularidades nas Operações
	Responsáveis

	   R$ 6.166,39 
	28/12/1994
	Éter Destilarias Reunidas Produtos Químicos Profissionais Ltda.
Concessão do crédito com base em documentação flagrantemente falsa;
Rolagem da dívida para mascarar a inadimplência que se configurou desde a origem da concessão
	Marcus Vinicius M. Fernandes (ex-Gerente de Negócio) ;
Jackson Gomes Carrilho (ex-Gerente-geral) 
Éter Destilarias Reunidas Produtos Químicos Profissionais Ltda.

	R$ 49.120,71 
	28/12/1994
		
	R$ 46.378,37 
	28/12/1994
		
	R$ 107.707,26
	28/12/1994
		
	R$ 76.977,02 
	06/01/1995
		
	R$ 8.091,12 
	28/12/1994
	Gabriel Athos Pereira Júnior-ME
Desconsideração da capacidade de pagamento do cliente
Não observância do regime de alçadas
Não encaminhamento do dossiê da empresa para o setor de análise econômico-financeiro
	Aulino Lourenço de Souza Neto (ex-Supervisor) ;
Jackson Gomes Carrilho (ex-Gerente-geral) ;
Gabriel Athos Pereira Júnior;
Gabriel Athos Pereira Júnior-ME

	R$ 10.743,94 
	28/12/1994
		
	R$ 14.101,08 
	28/12/1994
		
	R$ 8.971,74 
	28/12/1994
		
	R$ 12.281,54 
	28/12/1994
		
	R$ 42.317,43 
	28/12/1994
		
	R$ 37.412,21 
	28/12/1994
		
	R$ 30.807,90 
	06/01/1995
		
	R$ 37.634,70 
	30/01/1995
		
	R$ 2.595,58 
	02/02/1995
		
	R$ 714.322,47 
	28/12/1994
	Alfatronic Máquinas e Componentes Ltda.
Não observância do regime de alçadas;
Não encaminhamento do dossiê da empresa para o setor de análise econômico-financeiro
	Marcus Vinicius M. Fernandes (ex-gerente de negócio) ;
Jackson Gomes Carrilho (ex-Gerente-geral) e 
Alfatronic Máquinas e Componentes Ltda.

	R$ 49.477,75 
	30/01/1995
		
12.3. Com relação à alegada ausência de conduta dolosa ou culposa, registrou-se no voto condutor dos embargos opostos pelo recorrente que 'o dever de indenizar o erário de dano decorrente de ato ilícito independe de dolo ou locupletamento, bastando que haja conduta culposa e o nexo de causalidade entre a conduta e o dano' (peça 75, p. 3) . No caso vertente, a conduta omissiva do recorrente, na condição de gerente-geral da agência bancária restou configurada. 
12.4. Quanto às operações com a empresa Alfratronic, a comissão de sindicância concluiu que o ora recorrente 'tinha conhecimento dos diversos procedimentos irregulares apurados, sem tomar providências' (peça 19, p. 2) . 
12.5. Quanto às demais operações, consta no relatório que acompanha a decisão recorrida (peça 19, p. 20) :
'96. [Jackson Gomes Carrilho] Argumenta não existir nos autos qualquer documento que prove que tenha obtido qualquer vantagem econômica junto aos agentes concessores e nem em favor de terceiros.
97. Constata-se, entretanto, que constam do Relatório Conclusivo da Comissão de Sindicância informações que apontam claramente que o Sr. Jackson Gomes Carrilho tinha conhecimento dos problemas que estavam ocorrendo desde o início de outubro de 1993 e não tomou as providências requeridas pela situação, como segue: 
'2.2.2 Em complementação ao assunto, transcrevemos considerações feitas pelo auditor Luiz Carlos Barcelos Silva, em seu PA 01/94 (aqui acostado às fls. 59/72 do anexo 1) , subitem 1.1.5: 
'Entretanto, causa estranheza que tais fatos levados ao conhecimento do Sr. gerente-geral da agência, através da apuração sumária RE 01/94, de 17/03/94 e RE 02/94, de 25/03/94, não foram suficientes para inibir a prática do descumprimento de atos normativos, importando em novas ocorrências, como veremos a seguir.' (fl. 14) 
98. No mesmo relatório da CS, item 3.1.2, à fl. 15, encontra-se registrado: 'Quanto ao gerente-geral da Unidade, Jackson Gomes Carrilho, matrícula nº 354.670-0 fica evidenciado não só pelo relatório da AUDIT (vide fls. 82/5 anexo 1) , parecer 018/94 (vide fls.88/9 - subitem 3.1 - do anexo 1) , bem como pelos depoimentos de fls. 317/9 (pergunta 5) e de fls. 244/6 (pergunta 5) , que o referido empregado tinha conhecimento dos sucessivos procedimentos irregulares acima citados sem que tivesse tomado providências, nas mais diversas oportunidades. Destaque-se ainda, que no entendimento dos membros da CS, a manutenção do empregado Aulino Lourenço de Sousa Neto na função de supervisor, após a Apuração Sumária (vide RE 002/94 - fls. 92/100 do anexo 1) caracteriza exemplo típico da omissão gerencial que marcou sua atuação nos episódios'. (g.n.) '
12.6. O MPTCU aduziu ainda que (peça 14, p. 92) :
'O Sr. Aulino Neto alega, em sua defesa, que o único responsável pelo ressarcimento dos valores ora reclamados deve ser o tomador do crédito concedido e não pago, porquanto fora o único beneficiado com a inadimplência. 
Data venia, equivoca-se o empregado público ao fazer tal afirmação, porquanto sua responsabilidade pelo ressarcimento só estaria afastada caso tivesse orientado a concessão do crédito pelas normas e critérios internos previstos a tal propósito pela CEF. 
Desde o momento em que o empregado infringe tais critérios e normas, ele está obrigado a devolver os respectivos recursos, em solidariedade com o tomador. 
Todos os empregados ora arrolados permitiram que os recursos fossem passados às mãos de agentes privados, sem a devida observância das garantias e condições de segurança prescritas pela CEF. Os responsáveis trabalhavam para a empresa e, por isso mesmo, deveriam protegê-la contra eventuais prejuízos. Ao contrário disso, não a resguardaram, como deveria ser. 
Especificamente no caso do Sr. Aulino Neto, aquele agente, juntamente com o então gerente-geral, Jackson Gomes Carrilho, concederam crédito à microempresa Gabriel Athos Pereira Júnior sem a observância do regime de alçadas e sem o encaminhamento do dossiê da empresa para o setor de análise econômico-financeira, além de haverem desconsiderado a incapacidade de pagamento do tomador do crédito. 
Assim como eles, os demais responsáveis ultrapassaram suas alçadas de concessão e infringiram regras básicas de análise de crédito, não merecendo, destarte, prosperarem suas alegações de defesa.'
12.7. Assim, não há que se falar em ausência de conduta culposa e, portanto, de responsabilidade, razão pela qual a alegação deve ser rejeitada. 
13. Ausência de contratos
13.1. O recorrente Italo Garritano Barros alega que a ausência nos autos dos contratos relativos às operações de créditos obstaria sua responsabilização. Nesse sentido, aduz que:
a) o recorrente não condição de auxiliar, não tinha nem alçada e nem poder para assinar contrato, quando nenhuma das operações tidas como irregulares poderiam ser realizadas pelo simples auxiliar sem o aval do gerente da agência, do gerente de negócios e do supervisor; (peça 127, p. 2) 
b) não foram juntados aos autos cópia dos contratos firmados com as empresas Vento Kente Confecções e Fighter, sendo impossível que alguém seja condenado a repor o valor de um determinado contrato sem que ele seja juntado aos autos, para exame de sua legalidade, e sem que se saiba quem o assinou, quem o aprovou, quem autorizou o seu pagamento; (peça 127, p. 21) 
c) para o recorrente ser, sozinho, responsabilizado por um contrato, ele teria de, sozinho, primeiro aprová-lo, depois assiná-lo também sozinho, depois ainda sozinho autorizar o pagamento e, por fim, igualmente sozinho, abrir o cofre e, pessoalmente, dar o dinheiro ao beneficiário do contrato; (peça 127, p. 21) 
d) é atentatório ao mais elementar bom senso que um mero auxiliar, sem qualquer cargo, sem qualquer poder, pudesse fazer tanto em uma agência da Caixa Econômica, entidade que, tradicionalmente, primou sempre pela burocracia; (peça 127, p. 21) 
e) a Comissão de Sindicância acusa uma série de irregularidades contratuais, mas não mostra os contratos, não diz quem os assinou, quem os aprovou, quem expressamente autorizou o pagamento dos mesmos; (peça 127, p. 22) 
f) é inconcebível que a maior parte da culpa recaia sobre o funcionário que não era graduado, que não tinha poderes para assinar contratos, para autorizar pagamentos e nem tinha qualquer alçada; (peça 127, p. 22) 
g) em sentido oposto, responsabilidade menor foi atribuída a detentores de cargos, que tinham poderes para assinar e aprovar contratos, autorizar pagamentos. (peça 127, p. 22) 
Análise
13.2. A alegação de que o recorrente detinha o menor posto funcional dentre aqueles responsabilizados em nada o socorre, na medida em que a irregularidade a ele imputada diz respeito precisamente à não observância do regime de alçadas, sendo-lhe imputada a responsabilidade pela 'autorização de sucessivos descontos de títulos impugnados', conforme síntese constante do voto condutor da decisão recorrida.  
	R$ 593.254,87 
	28/12/1994
	Figther Indústria Comércio e Representação de Confecções Ltda.
Autorização de sucessivos descontos de títulos impugnados;
Não observância do regime de alçadas;
Não encaminhamento do dossiê da empresa para o setor de análise econômico-financeiro
	Ítalo Garritano Barros (ex-Auxiliar de Mercado) ;
Figther Indústria Comércio e Representação de Confecções Ltda.

	R$ 42.993,67 
	31/01/1995
		
	R$ 215.573,56 
	28/12/1994
	Vento Kente Confecções Ltda.
Autorização de sucessivos descontos de títulos impugnados;
Não observância do regime de alçadas;
Não encaminhamento do dossiê da empresa para o setor de análise econômico-financeiro
	Ítalo Garritano Barros (ex-Auxiliar de Mercado) ;
Vento Kente Confecções Ltda.

	R$ 1.696.868,47 
	28/12/1994
		
	R$ 668,76 
	28/12/1994
		
	R$ 700.465,66 
	28/12/1994
		
	R$ 50.945,23 
	31/01/1995
		
13.3. Também se observa que as irregularidades não dizem respeito ou pressupõe a celebração de qualquer contrato, conforme alegado pelo recorrente. A descrição das irregularidades tampouco menciona qualquer formalização de contrato (peça 19, p. 2) : 
'5.3.2 Fundada em 22.03.1994, a empresa Figther iniciou suas operações na Caixa em 26.04.1994, sendo trazida pelo empregado Ítalo Garritano Barros, responsável pela abertura e gerência de sua conta. Esse funcionário autorizou os sucessivos descontos de títulos impugnados, compactuou com a rolagem explícita das dívidas da Figther e também da empresa Vento Kente, ignorou sistematicamente o regime de alçadas, além de nunca ter enviado o dossiê relativo à empresa para análise econômico-financeira prévia por parte da divisão responsável, procedimento obrigatório em se tratando dos valores envolvidos. 
5.3.3 Essa empresa basicamente fora criada para viabilizar a rolagem das dívidas da empresa Vento Kente. A dívida da empresa Figther para com a Caixa totalizava, em 30.11.1994, a importância de R$ 501.877,33.
 (...) 
5.5.1 Empresa sediada na Rodovia Washington Luiz, s/n, 110, Jardim Primavera, Duque de Caxias, tendo como sócias a Sra. Andréa Tavares Marques e a Sra. Vera Lúcia de Vasconcellos, e como procurador e principal gestor, o Sr. Eduardo Nassim Vieira Najjar (falecido, conforme Certidão de Óbito de fl. 78) , juntamente com seu pai, o Sr. Nassim Georges Najjar, que efetivamente comandavam as empresas Vento Kente e Fighter, pois as sócias apenas emprestavam seus nomes àquela sociedade. Iniciou suas operações na Agência Almirante Tamandaré em 16.06.1992, trazida pelo empregado Ítalo Garritano Barros, amigo de infância do Sr. Eduardo Nassim.'
13.4. Assim, embora o recorrente insista na exigência de supostos contratos para a fundamentação da sua responsabilidade, observa-se que na descrição das irregularidades a ele atribuídas não é mencionada a existência de qualquer contrato. 
13.5. Ante o exposto, deve-se rejeitar a alegação. 
14. Ausência de solidariedade
14.1. O recorrente Aulino Lourenço de Souza Neto alega ausência de responsabilidade solidária, aduzindo que:
a) a condenação solidária entre o agente público e o beneficiário do dano só deve considerar aqueles que se juntaram para causar o dano ao erário, fato não ocorrido no caso em questão; (peça 120, p. 5) 
b) a tomada de contas especial é uma tentativa de condenar o recorrente pela inadimplência do beneficiário, gerando situação desprovida de razoabilidade; (peça 120, p. 5) 
c) o recorrente não se beneficiou nem teve o dolo de lesar o erário; (peça 120, p. 5) 
d) deve haver individualização das culpas e condenação individualizada, e não solidária, uma vez que o recorrente e o beneficiário do empréstimo não atuaram em conjunto, com o fim de lesar o erário; (peça 120, p. 6) 
e) tanto a atuação do recorrente não foi determinante para o dano gerado, que o valor da sua multa foi de R$ 6.000,00, sendo a menor entre todos os acusados, provando a falta de razoabilidade na condenação solidária. (peça 120, p. 6) 
Análise
14.2. Com relação às imputações feitas ao ora recorrente, foram elas assim sintetizadas no voto condutor da decisão recorrida (peça 20, p. 1) : 
	R$ 8.091,12 
	28/12/1994
	Gabriel Athos Pereira Júnior-ME
Desconsideração da capacidade de pagamento do cliente
Não observância do regime de alçadas
Não encaminhamento do dossiê da empresa para o setor de análise econômico-financeiro
	Aulino Lourenço de Souza Neto (ex-Supervisor) ;
Jackson Gomes Carrilho (ex-Gerente-geral) ;
Gabriel Athos Pereira Júnior;
Gabriel Athos Pereira Júnior-ME

	R$ 10.743,94 
	28/12/1994
		
	R$ 14.101,08 
	28/12/1994
		
	R$ 8.971,74 
	28/12/1994
		
	R$ 12.281,54 
	28/12/1994
		
	R$ 42.317,43 
	28/12/1994
		
	R$ 37.412,21 
	28/12/1994
		
	R$ 30.807,90 
	06/01/1995
		
	R$ 37.634,70 
	30/01/1995
		
	R$ 2.595,58 
	02/02/1995
		
14.3. Diante disso, o recorrente Aulino Lourenço de Souza Neto alega ausência de solidariedade, na medida em que não teria havido dolo, benefício pessoal ou junção de vontades dos agentes para acarretar dano ao erário. 
14.4. Nesse ponto, a solidariedade fundamenta-se no artigo 16, § 2º, da Lei 8.443/1992, segundo o  qual, quando se constatar dano ao erário decorrente de ato de gestão ilegítimo ou antieconômico, este Tribunal, ao julgar irregulares as contas, fixará a responsabilidade solidária do agente público que praticou o ato irregular e do terceiro que de qualquer modo haja concorrido para o cometimento do dano apurado. No caso vertente, a solidariedade está bem configurada, não havendo reparo a fazer neste ponto. 
14.5. Ainda no tocante à responsabilidade dos empregados da Caixa, consta no voto condutor da decisão recorrida (peça 20, p. 3) :
12. A responsabilização dos empregados da Caixa pelos débitos, por outro lado, está em linha com a jurisprudência do Tribunal de atribuir responsabilidade ao agente que, descumprindo as normas da instituição ou extrapolando os limites razoáveis de risco inerentes à operação, autoriza a operação creditícia. 
13. Sobre a matéria, trago excerto do parecer lavrado nestes autos pelo Procurador-Geral, que tece o seguinte comentário acerca da responsabilização do agente de instituição financeira que atua na concessão de crédito a terceiros: 
'O Sr. Aulino Neto alega, em sua defesa, que o único responsável pelo ressarcimento dos valores ora reclamados deve ser o tomador do crédito concedido e não pago, porquanto fora o único beneficiado com a inadimplência. 
Data vênia, equivoca-se o empregado público ao fazer tal afirmação, porquanto sua responsabilidade pelo ressarcimento só estaria afastada caso tivesse orientado a concessão do crédito pelas normas e critérios internos previstos a tal propósito pela CEF. 
Desde o momento em que o empregado infringe tais critérios e normas, ele está obrigado a devolver os respectivos recursos, em solidariedade com o tomador. 
Todos os empregados ora arrolados permitiram que os recursos fossem passados às mãos de agentes privados, sem a devida observância das garantias e condições de segurança prescritas pela CEF. Os responsáveis trabalhavam para a empresa e, por isso mesmo, deveriam protegê-la contra eventuais prejuízos. Ao contrário disso, não a resguardaram, como deveria ser. 
Especificamente no caso do Sr. Aulino Neto, aquele agente, juntamente com o então gerente-geral, Jackson Gomes Carrilho, concederam crédito à microempresa Gabriel Athos Pereira Júnior sem a observância do regime de alçadas e sem o encaminhamento do dossiê da empresa para o setor de análise econômico-financeira, além de haverem desconsiderado a incapacidade de pagamento do tomador do crédito. 
Assim como eles, os demais responsáveis ultrapassaram suas alçadas de concessão e infringiram regras básicas de análise de crédito, não merecendo, destarte, prosperarem suas alegações de defesa.'
14.6. Quanto ao valor da multa menor que a dos demais responsáveis, isso não se deve, ao contrário do alegado pelo recorrente, 'falta de razoabilidade na condenação solidária', mas ao fato de que foi responsabilizado em valor e irregularidades menores que os demais responsáveis. 
14.7. Ante o exposto, deve-se rejeitar a alegação. 
15. Indevida cobrança de juros de mora
15.1. O recorrente Aulino Lourenço de Souza Neto alega ser indevida a cobrança de 1% de juros de mora sobre o valor do débito, uma vez que os fatos são de 1994/1995, mas a tomada de contas especial somente foi instaurada em 2004. Nesse sentido, aduz que:
a) os cálculos apresentados para pagamento, além da aplicação da correção monetária, estão embutidos juros de 1% ao mês, o que não pode prevalecer; (peça 120, p. 4) 
b) os empréstimos foram efetuados nos anos de 1994 e 1995, mas o presente procedimento só foi instaurado no ano de 2004, ou seja, aproximadamente dez anos após a ocorrência dos fatos; (peça 120, p. 4) 
c) assim, a Caixa não pode exigir juros, se beneficiando de sua própria procrastinação. (peça 120, p. 5) 
Análise
15.2. A alegação não está devidamente justificada e tampouco possui amparo legal. Com efeito, 'os débitos anteriores a 31/7/2011 devem ser atualizados monetariamente até essa data pelo Índice de Preços ao Consumidor Amplo (IPCA) , acrescido de juros simples de mora de 1% ao mês; e, a partir de 1/8/2011, todos os débitos devem ser atualizados exclusivamente com base na Taxa Selic' (Acórdão 702/2017-TCU-Primeira Câmara, relator: Augusto Sherman) . 
15.3. Ademais, a jurisprudência deste Tribunal se orienta no sentido de que, 'mesmo havendo demora na apreciação conclusiva do processo no TCU, não é possível considerar a data da citação, em vez da ocorrência do fato, como termo inicial de incidência de juros, por ausência de previsão legal' (Acórdão 76/2017-TCU-Plenário, relatora: Ana Arraes) .
15.4. Ante o exposto, deve-se rejeitar a alegação. 
16. Valor da multa
16.1. O recorrente Jackson Gomes Carrilho aduz que:
a) foi imputada ao recorrente multa em valor excessivamente absurdo; (peça 126, p. 50) 
b) o recorrente sofre uma imposição injusta e irreal, em patamar de desigualdade com os demais envolvidos. (peça 126, p. 50) 
Análise
16.2. Trata-se de argumento já apresentado nos embargos de declaração opostos pelo ora recorrente e já devidamente rejeitado por este Tribunal (peça 75, p. 1) :
'5. Quanto ao valor da multa cominada ao ora embargante Jackson Gomes, que reclama o critério usado pelo Tribunal para a sua definição, lembro que o art. 57 da Lei 8.443/1992 dispõe que, quando o responsável for julgado em débito, poderá receber multa de até cem por cento do valor atualizado do dano causado ao erário. Nessa linha, tendo em vista que na data da decisão contestada o valor atualizado do débito atribuído ao embargante montava a R$ 4.380.734,17, verifica-se que a sanção pecuniária de R$ 38.000,00 que lhe foi aplicada, correspondente a menos de um por cento do montante devido, está bem abaixo dos parâmetros normalmente adotados nesta Casa, não se podendo dizer, sob qualquer ângulo, que o acórdão embargado lhe tenha sido prejudicial ou desfavorável nesse ponto.'
16.3. Nada havendo a acrescentar em relação ao já consignado, deve-se rejeitar a alegação. 
 (...) 
CONCLUSÃO
18. Da análise, conclui-se que:
a) as alegações de nulidade ou irregularidade da sindicância já foram afastadas por este Tribunal, além do que os recorrentes Ítalo Garritano Barros e Jackson Gomes Carrilho efetivamente exerceram seu direito ao contraditório tanto no âmbito da sindicância instaurada pela Caixa quanto no âmbito deste Tribunal, não havendo que se falar em cerceamento de defesa (item 5) . 
b) 'não compete ao TCU apreciar o mérito das penalidades aplicadas no âmbito de sindicância ou procedimento administrativo disciplinar' (Acórdão 576/2010-TCU-Plenário, relator: André Carvalho) , restringindo-se a apreciação deste Tribunal à tomada de contas especial instaurada pela entidade (item 6) ;
c) o recorrente exerceu o contraditório tanto em resposta ao relatório de sindicância quanto após sua citação por este Tribunal; além disso, provar o alegado constitui ônus processual das partes, não se configurando no caso vertente inversão do ônus da prova, uma vez que todos os elementos da condenação estão expressamente consignados no relatório e voto que fundamentaram a decisão (item 7) ;
d) quanto ao débito, aplica-se o entendimento de que as ações de ressarcimento ao erário - entre as quais se inserem as tomadas de contas especiais - são imprescritíveis, a teor do art. 37 da Constituição Federal; e quanto às multas, verifica-se que não houve a prescrição prevista no Código Civil (item 8) ;
e) ao contrário do alegado pelo recorrente, não se trata mais de pagamento de 'dívidas ou empréstimos concedidos', o que somente ser exigido da empresa que tomou os empréstimos; mas de restituição de dano ao erário, devidamente apurado nesta tomada de contas especial, ao qual se aplica a tese da imprescritibilidade (item 9) ;
f) o fato de o recorrente haver obtido vitória em ação trabalhista movida em desfavor da Caixa - mediante a qual obteve sua reintegração ao quadro funcional daquela empresa pública -, não repercute, por si só, sobre o juízo condenatório deste Tribunal, tendo em vista a independência das instâncias administrativa e judicial, além de o recorrente não demonstrar a relação da sua vitória em ação trabalhista com o mérito das irregularidades que lhe foram imputadas e que resultaram em sua condenação por este Tribunal (item 10) ;
g) além de as irregularidades atribuídas a Marcus Vinicius Marins Fernandes estarem bem configuradas no relatório que acompanha a decisão recorrida, o recorrente não atacou diretamente as irregularidades que lhe são imputadas (item 11) ;
h) os elementos dos autos revelam que o recorrente Jackson Gomes Carrilho tinha conhecimento das irregularidades e não adotou as providências pertinentes (item 12) ;
i) na descrição das irregularidades atribuídas a Ítalo Garritano Barros não é mencionada a existência de qualquer contrato, não restando comprovado que a ausência de supostos contratos repercutiria sobre a responsabilidade do recorrente (item 13) 
j) a solidariedade atribuída ao recorrente Aulino Lourenço de Souza Neto fundamenta-se no artigo 16, § 2º, da Lei 8.443/1992, estando bem configurada no caso vertente, não havendo reparo a fazer neste ponto (item 14) ;
k) segundo a jurisprudência deste Tribunal, 'mesmo havendo demora na apreciação conclusiva do processo no TCU, não é possível considerar a data da citação, em vez da ocorrência do fato, como termo inicial de incidência de juros, por ausência de previsão legal' (Acórdão 76/2017-TCU-Plenário' (item 15) ;
l) o valor da multa imposta ao recorrente Jackson Gomes Carrilho está de acordo com o estabelecido pelo artigo 57 da Lei 8.443/1992 e foi estipulado em patamar abaixo dos parâmetros normalmente adotados por este Tribunal (item 16) ;
 (...) 
15.1. Ante essas conclusões, deve-se negar provimento aos recursos.
PROPOSTA DE ENCAMINHAMENTO
16. Ante o exposto, submete-se o assunto à consideração superior, propondo-se, com fundamento nos artigos 32, inciso I, 33 e 48 da Lei 8.443/1992:
a)  conhecer dos recursos de reconsideração e, no mérito, negar-lhes provimento, encaminhando-os para apreciação do MP/TCU e do relator, ministro Bruno Dantas;
 (...) 
c) dar ciência da decisão aos recorrentes e demais interessados."
O Ministério Público junto ao TCU, em oitiva regimental, manifestou-se em discordância com a unidade instrutora, no sentido de que as alegações recursais demandariam, em contraditório, prova da autoria dos atos imputados, sendo as condenações recorridas confirmadas somente por conclusões havidas no relatório de comissão de sindicância instaurada pela jurisdicionada, razão pela qual propôs o retorno dos autos à unidade instrutora para os esclarecimentos devidos, conforme faço transcrever in verbis (peça 184) :
"O recorrente Marcus Vinicius Marins Fernandes alegou, entre outros argumentos, que, segundo síntese contida na instrução à peça 181, 'não teve participação, autoria, desídia, culpa, dolo ou má-fé no episódio que envolve a empresa Éter Destilarias, devendo ser observadas suas limitações funcionais, seu nível hierárquico, destituído de plena autonomia' e que 'as acusações não são fundamentadas por robustas provas de que o recorrente fora responsável por seus débitos, facilitou tais concessões de empréstimos ou mesmo teve conduta desidiosa, omissa, ou agiu em algum momento com má fé'.
Essas alegações foram contestadas na instrução da Serur tão somente mediante menção ao relatório que acompanhou a decisão recorrida que, por sua vez, transcreveu do relatório de comissão de sindicância excerto no qual se lê: 'Pode-se afirmar que os empregados da Caixa Marcus Vinicius Marins Fernandes e Ítalo Garritano Barros foram os responsáveis pelas concessões ocorridas à empresa Éter Destilarias' e que 'Afirma a comissão de sindicância que o empregado Marcus Vinicius Marins Fernandes gerenciava a conta, pois fora responsável pela conquista do cliente. Nas concessões por ele assinadas, ignorava sistematicamente o regime de alçadas, além de nunca ter enviado o dossiê relativo à empresa para análise econômico-financeira prévia por parte da divisão responsável, procedimento obrigatório em se tratando dos valores envolvidos'.
O recorrente Jackson Gomes Carrilho alegou, entre outros argumentos, que, segundo síntese contida na instrução, 'sua conduta sequer foi dolosa, culposa ou de qualquer modo repreensível', 'não tinha sob sua supervisão a fiscalização de contratos', 'não existe neste processo administrativo qualquer documento ou prova que vincule o recorrente à realização das irregularidades', 'seus atos vão de encontro a seu dever funcional', e 'não cabia ao mesmo fiscalizar os demais funcionários que também possuíam cargos de gerente de contas'.
A instrução refutou essas alegações apenas repetindo a conclusão da comissão de sindicância, no sentido de que o ora recorrente 'tinha conhecimento dos diversos procedimentos irregulares apurados, sem tomar providências', e transcrevendo excertos do relatório que acompanha a decisão recorrida.
Dito relatório também se reporta ao relatório da comissão de sindicância, do qual foram transcritas duas passagens. Na primeira, são reproduzidas as seguintes considerações feitas 'pelo auditor Luiz Carlos Barcelos Silva, em seu PA 01/94': 'Entretanto, causa estranheza que tais fatos levados ao conhecimento do Sr. gerente-geral da agência, através da apuração sumária RE 01/94, de 17/03/94 e RE 02/94, de 25/03/94, não foram suficientes para inibir a prática do descumprimento de atos normativos, importando em novas ocorrências, como veremos a seguir'. Na segunda, consta o seguinte registro: 'Quanto ao gerente-geral da Unidade, Jackson Gomes Carrilho, matrícula nº 354.670-0 fica evidenciado não só pelo relatório da AUDIT (vide fls. 82/5 anexo 1) , parecer 018/94 (vide fls. 88/9 - subitem 3.1 - do anexo 1) , bem como pelos depoimentos de fls. 317/9 (pergunta 5) e de fls. 244/6 (pergunta 5) , que o referido empregado tinha conhecimento dos sucessivos procedimentos irregulares acima citados sem que tivesse tomado providências, nas mais diversas oportunidades. Destaque-se ainda, que no entendimento dos membros da CS, a manutenção do empregado Aulino Lourenço de Sousa Neto na função de supervisor, após a Apuração Sumária (vide RE 002/94 - fls. 92/100 do anexo 1) caracteriza exemplo típico da omissão gerencial que marcou sua atuação nos episódios'.
O recorrente Italo Garritano Barros alegou, entre outros argumentos, que 'não foram juntados aos autos cópia dos contratos firmados com as empresas Vento Kente Confecções e Fighter, sendo impossível que alguém seja condenado a repor o valor de um determinado contrato sem que ele seja juntado aos autos, para exame de sua legalidade, e sem que se saiba quem o assinou, quem o aprovou, quem autorizou o seu pagamento', 'é atentatório ao mais elementar bom senso que um mero auxiliar, sem qualquer cargo, sem qualquer poder, pudesse fazer tanto em uma agência da Caixa Econômica, entidade que, tradicionalmente, primou sempre pela burocracia', 'a Comissão de Sindicância acusa uma série de irregularidades contratuais, mas não mostra os contratos, não diz quem os assinou, quem os aprovou, quem expressamente autorizou o pagamento dos mesmos', 'é inconcebível que a maior parte da culpa recaia sobre o funcionário que não era graduado, que não tinha poderes para assinar contratos, para autorizar pagamentos e nem tinha qualquer alçada'.
A instrução refutou essas alegações argumentando que o fato de o recorrente deter o menor posto funcional dentre aqueles responsabilizados 'em nada o socorre, na medida em que a irregularidade a ele imputada diz respeito precisamente à não observância do regime de alçadas, sendo-lhe imputada a responsabilidade pela 'autorização de sucessivos descontos de títulos impugnados', conforme síntese constante do voto condutor da decisão recorrida. Ademais disso, segundo a Serur, 'as irregularidades não dizem respeito ou pressupõe a celebração de qualquer contrato' e 'a descrição das irregularidades tampouco menciona qualquer formalização de contrato'. A unidade técnica concluiu, então que 'embora o recorrente insista na exigência de supostos contratos para a fundamentação da sua responsabilidade, observa-se que na descrição das irregularidades a ele atribuídas não é mencionada a existência de qualquer contrato'.
Como se vê, as alegações dos recorrentes demandam, em contraditório, prova da autoria dos atos imputados aos responsáveis. No entanto, as condenações recorridas são confirmadas pela Serur meramente com as conclusões havidas no relatório da comissão de sindicância instaurada na unidade jurisdicionada. A responsabilidade pela concessão irregular de créditos não pode ser firmada mediante apenas a convicção firmada pela comissão de sindicância, dado o princípio da independência das instâncias, mas sobretudo por se tratar de procedimentos formais, que necessariamente deixam registros de seus autores. Se não se tratam de contratos, como argumenta a instrução, há que se identificar e trazer aos autos os mecanismos ou procedimentos que vinculam os responsáveis aos atos inquinados, como por exemplo, ordens de débito/crédito, depósitos, fitas de caixas, pagamentos, documentos de créditos, transferências etc., conforme indicação constante do relatório de sindicância, peça 1, p. 12.
Acerca das condutas omissivas imputadas ao sr. Jackson Gomes Carrilho, noto lacuna similar na análise empreendida pela Serur, haja vista não terem sido apontadas na instrução as provas contidas nos autos acerca da sua suposta ciência sobre as irregularidades e tampouco dos deveres e normas por ele descumpridas.
Uma vez que o Regimento Interno do TCU, em seu art. 62, § 2º, dispõe que o Ministério Público, 'na oportunidade em que emitir o seu parecer, (...) , mesmo que suscite questão preliminar, manifestar-se-á também quanto ao mérito, ante a eventualidade daquela não ser acolhida', creio ser oportuno, considerando que tal manifestação não é, a meu ver, devida no momento, lembrar ponderações que propus no parecer exarado no TC-Processo 037.096/2011-7.
Naquela ocasião, consignei que uma rasa interpretação desse dispositivo poderia conduzir ao entendimento de que ele veicula uma norma cogente, no sentido de que se impõe ao Ministério Público, sempre que suscitar questão preliminar em seu parecer, manifestar-se, desde logo, quanto ao mérito do processo em exame, para a eventualidade de a preliminar suscitada não ser acolhida.
Porém, um estudo mais detido acerca do referido dispositivo, situando-o adequadamente no ordenamento jurídico, revela que, na verdade, encerra ele não uma imposição, mas uma sugestão de que, na hipótese considerada, poderá o Ministério Público se manifestar, desde logo, e se possível for, sobre o mérito do processo em exame. Ou seja, o § 2º do artigo 62 do Regimento Interno do Tribunal encerra uma norma não cogente, de natureza facultativa. Essa intelecção deriva da consideração de que, sendo o Ministério Público junto ao TCU um órgão funcionalmente independente, consoante o estabelecido na lei e na Constituição (artigo 80 da Lei 8.443/1992, em combinação com o artigo 84 da mesma lei, com as disposições da Lei Complementar 75/1993 e com o artigo 130 e demais disposições da Seção I - Do Ministério Público, do Capítulo IV - Das Funções Essenciais à Justiça, da CF) , não poderia mesmo o Tribunal editar norma que lhe impusesse uma obrigação.
Não estou a dizer, pois, que o § 2º do artigo 62 do Regimento Interno do Tribunal revela-se ilegal ou inconstitucional, mas, sim, que àquele dispositivo regimental deve ser dispensada uma interpretação conforme a lei e a Constituição.
Assim, é de se ressaltar que, quando suscita questão preliminar, ao emitir seu parecer, nem sempre se faz possível ao Ministério Público um pronunciamento sobre o mérito do processo para a eventualidade de a preliminar não ser acolhida pelo relator do feito ou pelo Tribunal. Há casos, como se sabe, em que a preliminar suscitada diz respeito a questão essencial do processo, tornando inviável ou, no mínimo, temerário, um pronunciamento acerca do mérito antes de se dirimir a preliminar.
Ante o exposto, proponho o retorno dos autos à unidade técnica para os esclarecimentos cabíveis à luz das considerações contidas neste parecer."
Por meio do despacho de peça 185, acolhi a proposta do Ministério Público de Contas. Promovidas as medidas saneadoras pela Secretaria de Controle Externo de Tomada de Contas Especial (SecexTCE) , a Serur apresentou novo pronunciamento, que reproduzo com os ajustes necessários (peça 221) :
"EXAME TÉCNICO COMPLEMENTAR
3.1. No parecer à peça 184, p. 2-3, o MPTCU consignou: 
' (...) A responsabilidade pela concessão irregular de créditos não pode ser firmada mediante apenas a convicção firmada pela comissão de sindicância, dado o princípio da independência das instâncias, mas sobretudo por se tratar de procedimentos formais, que necessariamente deixam registros de seus autores. Se não se tratam de contratos, como argumenta a instrução, há que se identificar e trazer aos autos os mecanismos ou procedimentos que vinculam os responsáveis aos atos inquinados, como por exemplo, ordens de débito/crédito, depósitos, fitas de caixas, pagamentos, documentos de créditos, transferências etc., conforme indicação constante do relatório de sindicância, peça 1, p. 12. (g.n.) '
3.2. O trecho acima se refere ao relatório de sindicância onde consta (peça 1, p. 12-13) : 
'2.1 Por ocasião da aproximação do término dos trabalhos e entrega do respectivo relatório, fomos surpreendidos com a edição da Portaria GERAR/RJ 119/94, que além de prorrogar o prazo antes fornecido, estendia as investigações a todos os processos de empréstimos concedidos pela equipe de negócios da Agência Almirante Tamandaré, equipe esta formada pelo gerente de negócios Marcus Vinícius Marins Fernandes, o supervisor Aulino Lourenço de Sousa Neto e o auxiliar de supervisão Ítalo Garritano Barros, todos nesta data já desprovidos de função conforme decisão superior.
2.2 Assim, o pequeno Universo até então vistoriado, ampliou-se para um verdadeiro 'Cosmos', onde obrigou os membros desta Comissão a checarem extratos de cerca de 15 (quinze) clientes/empregados, por períodos abrangentes nunca inferiores a 01 (um) ano, a confrontarem ordens de débitos/créditos em número não inferior a 400 (quatrocentas) , a examinarem depósitos, fitas de caixas, pagamentos distintos, Documentos de Créditos (DOC) , de transferências, contratos, etc. etc. em número não inferior a 1.500 (um mil e quinhentos) documentos.
2.3 Foram cerca de 21 (vinte e um) depoimentos onde a Comissão procurou ouvir a todos que, de uma maneira ou de outra, pudessem estar envolvidos ou simplesmente tivessem sido citados, mesmo que superficialmente. Além da expedição de tantas outras convocações não atendidas.
2.4 Foram empreendidas diligências como se investigadores profissionais fôssemos, a fim de que documentos apenas levemente citados como 'frios', pudessem ser caracterizados como 'falsos' e, graças às respostas dadas pelos órgãos competentes, essas caracterizações evidenciaram-se.
2.5 Foram mais de 3.000 (três mil) extratos xerocopiados tanto pertencentes a contas tituladas por pessoas físicas, quanto por pessoas jurídicas, envolvendo toda uma sistemática criada por nós para efetuar 'cruzamentos' entre contas e, poder, consequentemente, apurar possíveis recebimentos de vantagens ou propinas.
2.6 Foram extraídas cerca de 12 (doze) certidões comprobatórias de atos cartoriais de registro ou de distribuições, quer em nome de pessoas físicas, quer de pessoas jurídicas, gerando despesas absorvidas pelos próprios membros desta Comissão.
2.7 Foram efetuadas visitas a cartórios, sedes de empresas, fábricas, escritórios e órgãos fiscalizadores, sempre em busca de elementos elucidativos que pudessem subsidiar esta Comissão.
2.8 Em resumo, foram efetuados inúmeros procedimentos, (...) além de serem preservados todos os graus possíveis de manutenção do sigilo bancário (...) .'
3.3. Presumivelmente, era essa pletora de documentos que se deveria juntar aos autos. 
3.4. Ao receber os autos, a unidade técnica registrou que 'não foi possível identificar o material aludido na manifestação do Ministério Público' e que a Caixa 'descuidou-se de juntar documentação comprobatória que individualizasse a participação dos arrolados como responsáveis na TCE' (peça 186, p. 3) . Diante disso, propôs diligência por força da qual foram juntados aos autos documentos genéricos, tais como normativos internos da Caixa, modelo de contrato de trabalho e estrutura de plano de cargos e salários; mas não aqueles diretamente relacionados ao caso em análise, que foram destruídos por incêndio em 2002 (peça 217, p. 4, item 9; peças 190-197) , dois anos antes do encaminhamento do processo a este Tribunal, em outubro de 2004 (cf. informação à peça 1, p. 1) .
3.5. Desse modo, observando-se por um lado a independência das instâncias, e por outro não se podendo lançar mão das conclusões do relatório de sindicância, é impossível reconstituir a responsabilização promovida nos autos com base somente em documentos genéricos, sem referência aos documentos diretamente relacionados às operações bancárias que motivaram a condenação. 
3.6. Não obstante, a condenação pode ser mantida. 
3.7. Muito embora o douto MPTCU agora entenda que 'a responsabilidade pela concessão irregular de créditos não pode ser firmada mediante apenas a convicção firmada pela comissão de sindicância', em sua primeira manifestação nos autos sustentou a responsabilidade dos agentes envolvidos nos seguintes termos (parecer, peça 14, p. 91-92) :
'O Sr. Aulino Neto alega, em sua defesa, que o único responsável pelo ressarcimento dos valores ora reclamados deve ser o tomador do crédito concedido e não pago, porquanto fora o único beneficiado com a inadimplência. 
Data vênia, equivoca-se o empregado público ao fazer tal afirmação, porquanto sua responsabilidade pelo ressarcimento só estaria afastada caso tivesse orientado a concessão do crédito pelas normas e critérios internos previstos a tal propósito pela CEF. 
Desde o momento em que o empregado infringe tais critérios e normas, ele está obrigado a devolver os respectivos recursos, em solidariedade com o tomador. 
Todos os empregados ora arrolados permitiram que os recursos fossem passados às mãos de agentes privados, sem a devida observância das garantias e condições de segurança prescritas pela CEF. Os responsáveis trabalhavam para a empresa e, por isso mesmo, deveriam protegê-la contra eventuais prejuízos. Ao contrário disso, não a resguardaram, como deveria ser. 
Especificamente no caso do Sr. Aulino Neto, aquele agente, juntamente com o então gerente geral, Jackson Gomes Carrilho, concederam crédito à microempresa Gabriel Athos Pereira Júnior sem a observância do regime de alçadas e sem o encaminhamento do dossiê da empresa para o setor de análise econômico-financeira, além de haverem desconsiderado a incapacidade de pagamento do tomador do crédito. 
Assim como eles, os demais responsáveis ultrapassaram suas alçadas de concessão e infringiram regras básicas de análise de crédito, não merecendo, destarte, prosperarem suas alegações de defesa.'
3.8. Já em seu novo parecer o MPTCU registrou (peça 184, p. 2) :
'Essas alegações [dos ora recorrentes] foram contestadas na instrução da Serur tão somente mediante menção ao relatório que acompanhou a decisão recorrida que, por sua vez, transcreveu do relatório de comissão de sindicância (...) . 
A instrução refutou essas alegações apenas repetindo a conclusão da comissão de sindicância (...) e transcrevendo excertos do relatório que acompanha a decisão recorrida. (...) 
Dito relatório também se reporta ao relatório da comissão de sindicância (...) .
Como se vê, as alegações dos recorrentes demandam, em contraditório, prova da autoria dos atos imputados aos responsáveis. 
No entanto, as condenações recorridas são confirmadas pela Serur meramente com as conclusões havidas no relatório da comissão de sindicância instaurada na unidade jurisdicionada.' 
3.9. Ao contrário do aduzido, a instrução da Serur não se baseou tão somente no relatório de sindicância, mas também no relatório e voto que fundamentam a decisão recorrida, e ainda no parecer do próprio MPTCU, muito embora não tenha sido possível identificar nos autos outros elementos, além do relatório de sindicância, que outrora tenham levado o parquet à conclusão de que 'todos os empregados ora arrolados permitiram que os recursos fossem passados às mãos de agentes privados, sem a devida observância das garantias e condições de segurança prescritas pela CEF', de que Aulino Neto e Jackson Gomes Carrilho 'concederam crédito à microempresa Gabriel Athos Pereira Júnior sem a observância do regime de alçadas e sem o encaminhamento do dossiê da empresa para o setor de análise econômico-financeira, além de haverem desconsiderado a incapacidade de pagamento do tomador do crédito' e de que, 'assim como eles, os demais responsáveis ultrapassaram suas alçadas de concessão e infringiram regras básicas de análise de crédito'. 
3.10. Tal como registrado pelo MPTCU, as condenações foram 'confirmadas pela Serur meramente com as conclusões havidas no relatório da comissão de sindicância instaurada na unidade jurisdicionada', porque é difícil imaginar que outros elementos se deveriam contrapor às alegações dos recorrentes senão os próprios fundamentos da decisão recorrida. Na prolação do acórdão recorrido, o preceito segundo o qual 'a responsabilidade pela concessão irregular de créditos não pode ser firmada mediante apenas a convicção firmada pela comissão de sindicância' não foi observado por este Tribunal (nem, a propósito, pelo MPTCU) , porquanto os fundamentos da decisão foram precisamente as conclusões da comissão de sindicância.
3.11. E nem poderia ser de outro modo. Consabidamente, este Tribunal muitas vezes não tem acesso aos mesmos elementos (documentais, testemunhais ou de vistoria in loco) do órgão de origem, seja pelas próprias limitações procedimentais deste Tribunal, seja porque os fatos chegam ao conhecimento deste Tribunal após decorrido lapso de tempo que não lhe permite averiguá-los por seus próprios meios (aspecto do qual este processo é exemplo emblemático, em vista da destruição dos documentos antes da chegada do processo a este Tribunal) . Por essas razões, para estabelecer a responsabilidade dos gestores envolvidos, este Tribunal pode, deve e frequentemente tem que se fiar nas conclusões dos órgãos concedentes, aos quais se aplica extensivamente o entendimento de que 'os relatórios técnicos de auditoria, inspeção ou vistoria do tomador de contas contam com presunção de veracidade e legitimidade, descaracterizada apenas mediante apresentação de prova robusta em contrário' (Acórdão 4454/2014-TCU-Primeira Câmara, relator: Walton Rodrigues; no mesmo sentido: Acórdão 3760/2017-TCU-Segunda Câmara, relator: Aroldo Cedraz; Acórdão 3537/2018-TCU-Segunda Câmara, relator: José Múcio) . 
3.12. O registro de que a instrução se limitou a reproduzir as conclusões do relatório de sindicância dá a entender que competia à Serur coligir outros elementos condenatórios diversos daquelas constantes no relatório e voto que fundamentam a decisão recorrida, o que desconsidera por completo a atuação desta secretaria na análise de um recurso. 
3.13. Diferentemente do que ocorre no julgamento original das contas, em que este Tribunal deve optar motivadamente entre teses idealmente equivalentes; no julgamento do recurso já há uma tese prevalecente e fundamentada, cabendo a quem deseja modifica-la (ou ao próprio Tribunal) derruir os fundamentos fático-jurídico-processuais que a embasaram; caso contrário, a decisão deve ser mantida. A esta Serur compete analisar se os elementos apresentados no recurso infirmam os fundamentos da decisão. 
3.14. No caso vertente, se a Serur reproduziu os elementos contidos no relatório que acompanha a decisão recorrida e no seu voto condutor (os quais, por sua vez, reproduzem as conclusões do relatório de sindicância e do parecer do MPTCU) , foi tão somente para explicitar os fundamentos da condenação que caberia aos recorrentes infirmar, e não para condená-los, atribuição que não cabe a esta Secretaria. 
3.15. Nesse sentido, foi constatado nos autos que '[Aulino Neto], juntamente com o então gerente-geral, Jackson Gomes Carrilho, concederam crédito à microempresa Gabriel Athos Pereira Júnior sem a observância do regime de alçadas e sem o encaminhamento do dossiê da empresa para o setor de análise econômico-financeira, além de haverem desconsiderado a incapacidade de pagamento do tomador do crédito' (voto condutor, peça 20, p. 3) . Este é o status quaestionis, e para que esta Serur desse provimento ao recurso de qualquer dos responsáveis seria imprescindível que eles apontassem elementos que elidissem ou infirmassem as irregularidades a eles imputadas. Como não foi esse o caso, a negativa de provimento se impunha.
3.16. Além disso, no julgamento original deste processo, a unidade técnica, o Ministério Público e a Primeira Câmara deste Tribunal (e não esta Secretaria de Recursos) entenderam que o relatório continha elementos suficientes à condenação dos responsáveis. Se o preclaro MPTCU, agora, entende que os elementos não são suficientes, é uma posição plenamente legítima; mas não prima pela tempestividade a lembrança de requisitar os documentos originais motivadores da condenação catorze anos após a chegada do processo a este Tribunal e nada menos que dezesseis desde a destruição dos memorados documentos.
3.17. Ainda em sua nova manifestação, o MPTCU aduz (peça 184, p. 2-3) :
'Acerca das condutas omissivas imputadas ao sr. Jackson Gomes Carrilho, noto lacuna similar na análise empreendida pela Serur, haja vista não terem sido apontadas na instrução as provas contidas nos autos acerca da sua suposta ciência sobre as irregularidades e tampouco dos deveres e normas por ele descumpridas.'
3.18. Ora, se há lacuna, não está na instrução desta Secretaria, mas na própria decisão recorrida. À Serur não compete suscitar aspectos inéditos à condenação, sob pena de reformatio in pejus e assim ofensa ao direito de defesa. Conforme já aduzido, à Serur compete identificar as razões condenatórias que já estão na decisão recorrida e, contrapondo-as às alegações dos recorrentes, concluir se são estas suficientes para infirmar ou desconstituir aquelas. 
3.19. No caso específico de Jackson Gomes Carrilho, este responsável é qualificado como gerente-geral da agência bancária em que foram praticadas as irregularidades. A comissão de sindicância concluiu que ele 'tinha conhecimento dos diversos procedimentos irregulares apurados, sem tomar providências' (peça 19, p. 2, item 5.2.2; p. 3, item 5.4.3) . E segundo o MPTCU, ele e Aulino Neto 'concederam crédito à microempresa Gabriel Athos Pereira Júnior sem a observância do regime de alçadas e sem o encaminhamento do dossiê da empresa para o setor de análise econômico-financeira, além de haverem desconsiderado a incapacidade de pagamento do tomador do crédito' (peça 14, p. 92) . Tal é o que consta nos autos e constituiu razão suficiente para a condenação deste responsável. 
3.20. Não obstante, em sua nova manifestação, o MPTCU exige 'provas contidas nos autos acerca da sua [de Jackson Gomes Carrilho] suposta ciência sobre as irregularidades' e indicação dos 'deveres e normas por ele descumpridas'. 
3.21. Quanto a esse último ponto, a leitura atenta do relatório que acompanha a decisão recorrida mostra que o responsável, consoante apurado pela comissão de sindicância, foi punido disciplinarmente pela Caixa por descumprimento do item 11.3.1.8 do Regulamento de Pessoal da Caixa ['Configurarão justa causa para rescisão do contrato de trabalho: desídia no desempenho das respectivas funções' - peça 209, p. 22] e do artigo 482, alínea 'e' da Consolidação das Leis do Trabalho ['Constituem justa causa para rescisão do contrato de trabalho pelo empregador: desídia no desempenho das respectivas funções'] (peça 19, p. 3, item 5.5.3. 'c') . 
3.22. Por outro lado, não se compreende qual seria no caso vertente a 'prova de ciência' referida pelo MPTCU. Contudo, uma tal exigência implicará a impossibilidade de condenação de muitos dirigentes de órgãos/entidades fiscalizados por este Tribunal, cuja responsabilização frequentes vezes não se fundamenta em documentos assinados ou numa 'prova de ciência', mas na presunção de que as irregularidades não poderiam ser praticadas sem seu conhecimento ou em razão de culpa in vigilando e in elegendo. 
3.23. A despeito do entendimento do MPTCU, os elementos dos autos, em especial o relatório de sindicância (que fundamentou o relatório e voto condenatórios) , justificam a condenação dos ora recorrentes, os quais, por outro lado, não lograram infirmar os fundamentos da condenação. 
3.24. Por essa razão, reafirma-se o que já consignado na instrução à peça 181, no sentido de negar provimento aos recursos. 
PROPOSTA DE ENCAMINHAMENTO
4. Ante o exposto, submete-se o assunto à consideração superior, propondo-se, com fundamento nos artigos 32, inciso I, 33 e 35 da Lei 8.443/1992:
a) conhecer dos recursos de reconsideração e, no mérito, negar-lhes provimento, encaminhando-os para apreciação do MP/TCU e do relator, ministro Bruno Dantas;
 (...) 
c) dar ciência da decisão aos recorrentes e demais interessados.
O titular da Serur, após concordar com o exame complementar do auditor, acrescentou que não há prescrição aplicável ao caso, bem como óbice ao julgamento dos recursos (peça 223) .
Por fim, o Ministério Público junto ao TCU, em nova manifestação, dissentiu da unidade instrutora, no sentido de dar provimento aos recursos de modo que as contas sejam consideradas iliquidáveis, conforme faço transcrever in verbis (peça 224) :
"A meu ver, em face do princípio da independência das instâncias e da necessidade de proporcionar ao acusado a oportunidade de exercer ampla defesa e de contraditar os elementos levantados contra ele, cumpria a juntada aos autos dos documentos relativos aos mecanismos ou procedimentos que vinculassem os responsáveis aos atos inquinados, como por exemplo, ordens de débito/crédito, depósitos, fitas de caixas, pagamentos, documentos de créditos, transferências etc., conforme indicação constante do relatório de sindicância, peça 1, p. 12.
A sugestão foi acolhida mediante o despacho à peça 185, o que levou a Serur a oferecer a instrução complementar à peça 221, bem como proporcionou essa nova oportunidade de manifestação deste Ministério Público.
A Serur observa que promoveu diligência junto à Caixa Econômica Federal solicitando diversos documentos (processo de sindicância, dossiês de responsabilidade negocial, normativos internos e documentos institucionais) , a qual restou, mesmo após reiteração, atendida apenas parcialmente, com o esclarecimento de que a documentação relativa ao processo de sindicância e aos dossiês de responsabilidade gerencial foram destruídos num incêndio em 2002.
A unidade técnica registrou então que 'não foi possível identificar o material aludido na manifestação do Ministério Público e que a Caixa descuidou-se de juntar documentação comprobatória que individualizasse a participação dos arrolados como responsáveis na TCE'. Observou, ato contínuo, 'que é impossível reconstituir a responsabilização promovida nos autos com base somente em documentos genéricos, sem referência aos documentos diretamente relacionados às operações bancárias que motivaram a condenação. Concluiu, não obstante, que a condenação pode ser mantida, conforme tese que a Serur passa a defender e que eu passo a sintetizar.
A instrução lembra, antes de tudo, os termos da minha primeira manifestação nos autos, mediante a qual sustentei a responsabilidade dos agentes envolvidos nas irregularidades em exame, e a compara com a manifestação mais recente, na qual, em face dos argumentos dos recorrentes, passei a reclamar a necessidade de prova da autoria dos atos imputados aos responsáveis.
A Serur pondera, então, que ao contrário do que afirmei a instrução não se baseou tão somente no relatório de sindicância, mas também no relatório e voto que fundamentaram a decisão recorrida e no próprio parecer deste Ministério Público, 'muito embora não tenha sido possível identificar nos autos outros elementos, além do relatório de sindicância, que outrora tenha levado o parquet à conclusão de que 'todos os empregados ora arrolados permitiram que os recursos fossem passados às mãos de agentes privados, sem a devida observância das garantias e condições de segurança prescritas pela CEF' '.
A unidade técnica expressa adicionalmente o entendimento de que 'é difícil imaginar que outros elementos se deveriam contrapor às alegações dos recorrentes senão os próprios fundamentos da decisão recorrida' e de que 'esse Tribunal pode, deve e frequentemente tem que se fiar nas conclusões dos órgãos concedentes, aos quais se aplica extensivamente o entendimento de que 'os relatórios técnicos de auditoria, inspeção ou vistoria do tomador de contas contam com presunção de veracidade e legitimidade, descaracterizada apenas mediante apresentação de prova robusta em contrário', conforme precedentes que apresenta.
A instrução acredita que o registro produzido no parecer por mim expedido sugere que caberia à Serur coligir outros elementos condenatórios diversos daquelas constantes no relatório e voto que fundamentam a decisão recorrida, 'o que desconsidera por completo a atuação desta secretaria na análise de um recurso'. Ensina, então, que 'no julgamento do recurso já há uma tese prevalecente e fundamentada, cabendo a quem deseja modificá-la (ou ao próprio Tribunal) derruir os fundamentos fático-jurídico-processuais que a embasaram'. Àquela Serur caberia 'analisar se os elementos apresentados no recurso infirmam os fundamentos da decisão'. Assim, no caso vertente, como os responsáveis não teriam apontado elementos que ilidissem ou infirmassem as irregularidades a eles imputadas, a negativa de provimento do recurso se imporia.
Entre as ponderações contidas na instrução sobre o parecer por mim expedido, consta ainda cogitação sobre o transcurso de catorze anos entre a chegada do processo no TCU e a lembrança deste MPTCU no sentido de requisitar os documentos originais motivadores da condenação, que, por isso, segundo a Serur, 'não prima pela tempestividade'.
Quanto aos questionamentos que formulei acerca da situação do Sr. Jackson Gomes Carrilho, em cuja análise da conduta omissiva apontei lacuna similar à notada no exame da responsabilidade do Sr. Marcus Vinicius, a Serur, como se respondesse a alguma acusação, defendeu-se dizendo que 'se há lacuna, não está na instrução dessa Secretaria, mas na própria decisão recorrida'. Para ela, não lhe 'compete suscitar aspectos inéditos à condenação, sob pena de reformatio in pejus e assim ofensa ao direito de defesa'. Seu trabalho consistiria em 'identificar as razões condenatórias que já estão na decisão recorrida e, contrapondo-se às alegações dos recorrentes, concluir se são essas suficientes para infirmar ou desconstituir aquelas'.
No que tange à prova por mim requerida relativamente à conduta omissiva do segundo responsável - no sentido de que ele teve ciência da realização dos atos irregulares -, a Serur declara não compreender que prova poderia ser essa, além de considerar que 'uma tal exigência implicará a impossibilidade de condenação de muitos dirigentes de órgãos/entidades fiscalizados por este Tribunal, cuja responsabilização frequentes vezes não se fundamenta em documentos assinados ou numa prova de ciência, mas na presunção de que as irregularidades não poderiam ser praticadas sem seu conhecimento ou em razão de culpa in vigilando e in elegendo'.
Com as devidas vênias, discordo das conclusões da Serur. Antes de abordar as divergências, porém, sinto ser preciso desfazer eventual equívoco de interpretação daquela unidade quanto às observações que fiz acerca da instrução por ela produzida anteriormente.
Dada a defesa enfática dos seus procedimentos e a indicação dos limites que acredita enfrentar, a Serur parece ter recebido minhas observações como se fossem juízos de valor sobre sua atuação. Minha intenção não poderia, no entanto, ter passado mais distante disso. Quando afirmei que a Serur se baseou meramente no relatório de sindicância, pretendi expressar juízo de valor tão somente quanto ao entendimento sobre os elementos jurídicos bastantes para afastar os argumentos examinados e para sustentar a decisão condenatória. Não se tratava de crítica subjetiva, mas de divergência objetiva, a qual, espero, possa ser recebida com naturalidade, mesmo porque é a possibilidade de divergência que dá sentido à estruturação da secretaria do TCU em diversas instâncias de manifestação e também à oportunidade de participação do MPTCU.
A respeito dos posicionamentos anteriores divergentes neste processo, seja o meu próprio ou o expresso no acórdão recorrido, não devem constituir, caso sejam equivocados, impedimento para o provimento do recurso, mas, ao contrário, motivo para a revisão da decisão recorrida. Em que pese, portanto, a utilidade dessa divergência para o propósito de a unidade técnica dividir a responsabilidade por suas conclusões com terceiros, não tem relevância para a análise do recurso em exame, uma vez que não é a Serur que está sob julgamento.
Quanto ao entendimento defendido na minha segunda manifestação primar ou não pela tempestividade, basta ver que se deu em sede de recurso legalmente admitido e ainda em regular tramitação. De qualquer maneira, eventual demora em relação ao prazo que atenderia ao gosto da unidade técnica decorreria de razões alheias ao responsável, não podendo tal 'intempestividade' ser considerada para negar definitivamente a satisfação já procrastinada de seus interesses. É assunto, portanto, que também não é pertinente ao exame do recurso.
Acerca das supostas limitações que a análise da Serur deveria respeitar, considero não ser tão restritivas como indica a instrução. O objetivo da atuação da unidade técnica é instruir o processo e formular proposta para julgamento pelo TCU. Sendo assim, a unidade técnica deve levar em conta todos os aspectos do processo que possam ser considerados pelos julgadores para firmarem sua convicção. E os Ministros, no julgamento dos recursos, não estão sujeitos aos limites apontados pela Serur. O efeito devolutivo pleno e o princípio da verdade material autorizam a completa revisão do julgamento na instância ad quem, com valoração própria de todos os elementos de fato e de direito constantes do processo.
De mais a mais, mesmo dentro dos estreitos limites supostos pela Serur, o recorrente oferece argumento que enseja a revisão da decisão recorrida. Afinal, o questionamento sobre a prova quanto à autoria das irregularidades se destina precisamente a 'derruir os fundamentos fático-jurídico-processuais que a embasaram'. Esse fato - a autoria das irregularidades - não fora demonstrado nestes autos, mas apenas assumido a partir das informações prestadas no relatório de sindicância produzido no órgão de origem. Uma vez que tenha se tornado controvertido de maneira evidente, ainda que em sede de recurso, desafia as presunções aceitas até então, exige a revisão das provas produzidas nos autos e impõe a distribuição adequada do ônus daquelas não produzidas, mas consideradas necessárias à formação de convicção própria e independente pelo TCU.
No tocante ao ônus da prova sobre a autoria das irregularidades em exame, de acordo com a tese defendida pela Serur, caberia ao recorrente comprovar que não participou em momento algum, nem direta e nem indiretamente, dos atos inquinados. Vale dizer, a unidade técnica atribui a ele o que a doutrina denomina de 'prova diabólica', caracterizada pelo reconhecido desequilíbrio na distribuição do ônus da sua produção. Embora os atos atribuídos ao recorrente não possam ser produzidos sem gerar comprovação formal e documental que ficam sob guarda da Caixa, ela não teria o dever de apresentá-la para demonstrar o envolvimento do recorrente. Bastaria à empresa afirmar esse envolvimento no relatório de sindicância para gerar o dever de os acusados produzirem a improvável prova negativa de fato.
Impor ao recorrente neste processo o dever de provar a negativa da autoria não representa apenas exigir a produção da 'prova diabólica', mas também importa em dispensar o TCU de encontrar até mesmo o ponto de partida da apuração do dano, situado, como se sabe, na comprovação de que o acusado exerceu a gestão dos recursos cujo desperdício, má aplicação ou perda motivou a instauração da tomada de contas especial.
Já se vê, por essas graves consequências, a inadequação para o caso vertente dos precedentes dessa Corte invocados na instrução. A repetição de métodos que serviram a outros processos encontra limite nas particularidades de cada caso. Mesmo porque não se pode equiparar relatório de sindicância com relatórios que levantam dados técnicos e objetivos. Com base nesses últimos, os julgadores podem formar sua própria convicção a respeito da matéria em julgamento. Com base no primeiro, lhes resta apenas replicar a convicção já formada por terceiros, o que converteria o processo nessa Corte em mera formalidade.
Quanto ao segundo recorrente, o Sr. Jackson Gomes Carrilho, e a dificuldade de a Serur, conforme afirmação dela própria, compreender qual seria no caso vertente a 'prova de ciência' a que aludi no meu parecer, penitencio-me reconhecendo que poderia ter me manifestado de maneira mais clara e pedagógica. O que na verdade quis expressar é que a responsabilização do Sr. Jackson pelos atos de seus subordinados, fundamentada na culpa in vigilando, não pode se dar unicamente ante a presunção de que ele os tem sob controle à moda das antigas professoras colegiais, vigiando por de cima dos seus ombros o que têm feito ou deixado de fazer. Espera-se que seus atos, como é próprio da atividade bancária - sobretudo na administração pública, regida pelo princípio da formalidade -, estejam inseridos em procedimentos estruturados e formais, os quais não possam produzir nenhum resultado sem a participação do superior hierárquico, ao menos com seu visto, ciência, aprovação ou ordem. Era à comprovação documental desse visto, ciência, aprovação ou ordem a que me referia quando mencionei 'prova de ciência'. 
Vale notar, por fim, que a situação em tela não equivale àqueles casos nos quais fragilidades sistemáticas na gestão exigem resposta extraordinária do controle externo e construção jurisprudencial destinada a suprir falhas estruturais na gestão dos recursos públicos. Tampouco o reconhecimento da ausência de elementos para a condenação pelo TCU implicará precedente que ponha em risco de novos prejuízos as instituições bancárias públicas. A ausência de provas no presente caso, como esclarece a própria unidade técnica, é acidental, decorrente do fato de um incêndio haver destruído os documentos que implicariam os recorrentes nas irregularidades objeto desta tomada de contas especial.
Compreendemos, por outro lado, o sentimento de inconformismo associado à impossibilidade de promover a devida reparação de prejuízos significativos e inegáveis. Ocorre, porém, que o reconhecimento de que o presente caso - cujas ocorrências se deram há mais de 25 anos - se apresenta iliquidável frente às competências da Corte de Contas - limitadas a procedimentos documentais - não impedirá, se outras razões já não impediram, que instâncias de controle independentes, como a judicial, promovam pelos meios que lhe são próprios - e mais amplos do que os conferidos pela lei ao TCU -, caso ainda não tenham promovido, a justiça que o caso merece e requer.
Ante o exposto, e considerando que a documentação comprobatória da autoria das irregularidades objeto deste processo foi inteiramente destruída por um incêndio, proponho que os recursos em exame sejam providos, de modo que as presentes contas sejam consideradas iliquidáveis, ordenando-se seu trancamento e consequente arquivamento, nos termos dos artigos 20 e 21 da Lei 8.443/1992."
É o Relatório.

8.1. Mônica Caetano da Silva (56256/OAB-RJ), representando Jackson Gomes Carrilho.  
8.2. Isadora Grumbt Najjar (198.551/OAB-RJ), representando Ida Grumbt Najjar.  
8.3. Newton Pinheiro da Silva (14985/OAB-RJ) e outros, representando Ítalo Garritano Barros.  
8.4. Guilherme Lopes Mair (32261/OAB-DF) e outros, representando Caixa Econômica Federal.  
8.5. Marcello Rocha de Luna Freire (66766/OAB-RJ), representando Marcus Vinicius Marins Fernandes.

Subprocurador-Geral Lucas Rocha Furtado.

TOMADA DE CONTAS ESPECIAL. CAIXA ECONÔMICA FEDERAL. CONCESSÃO IRREGULAR DE CRÉDITOS. PREJUÍZO AOS COFRES DA ESTATAL. RESPONSABILIZAÇÃO DOS EMPREGADOS SOLIDARIAMENTE COM OS BENEFICIÁRIOS DOS CRÉDITOS. CONTAS IRREGULARES. DÉBITO E MULTA. RECURSOS DE RECONSIDERAÇÃO. CONHECIMENTO. CONDENAÇÃO FUNDADA EXCLUSIVAMENTE EM RELATÓRIO DE COMISSÃO DE SINDICÂNCIA. DILIGÊNCIA À CAIXA EM BUSCA DE DOCUMENTOS E DEMAIS ELEMENTOS DE PROVA QUE FUNDAMENTARAM AS CONCLUSÕES DA COMISSÃO DE SINDICÂNCIA. NÃO FORNECIMENTO DOS DOCUMENTOS EM RAZÃO DE INCÊNDIO NA UNIDADE DE ARQUIVO REGIONAL DO RIO DE JANEIRO. PROVIMENTO AOS RECURSOS. CONTAS ILIQUIDÁVEIS.

TOMADA DE CONTAS ESPECIAL (TCE)

Secretaria de Recursos (Serur); Secretaria de Controle Externo de Tomada de Contas Especial (SecexTCE).

Em julgamento, recursos de reconsideração interpostos por Aulino Lourenço de Souza Neto, Marcus Vinicius Marins Fernandes, Jackson Gomes Carrilho e Ítalo Garritano Barros contra o Acórdão 519/2013-TCU-Primeira Câmara, por meio do qual este Tribunal julgou irregulares as contas dos recorrentes, condenando-os em débito e aplicando-lhes multa, no âmbito de tomada de contas especial (TCE) .
A TCE que deu origem a estes autos foi instaurada pela Caixa Econômica Federal (Caixa) diante da concessão irregular de créditos por empregados da Agência Almirante Tamandaré/RJ em favor de empresas privadas nos exercícios de 1994, 1995 e 1996. As irregularidades nas concessões consistiram na apresentação de documentação falsa, sonegação de informações relevantes, ausência de garantias e de pesquisa cadastral, desconsideração pela existência de anotações restritivas de crédito, dissimulação da incapacidade de adimplência do creditado mediante rolagem de dívida, entre outras.  
Como os valores das operações de crédito não foram devolvidos à Caixa, foram responsabilizados os empregados que concorreram para o dano - Marcus Vinicius Marins Fernandes (ex-Gerente de Negócio) , Jackson Gomes Carrilho (ex-Gerente-Geral) , Ítalo Garritano Barros (ex-Auxiliar de Mercado) e Aulino Lourenço de Souza Neto (ex-Supervisor) -, solidariamente com os beneficiados pelos empréstimos - Éter Destilarias Reunidas Produtos Químicos Profissionais Ltda., Figther Indústria, Comércio e Representação de Confecções Ltda., Gabriel Athos Pereira Júnior - ME, Vento Kente Confecções Ltda., Letare Assessoria Empresarial Ltda., Alfatronic Máquinas e Componentes Ltda. e Eduardo Nassin Vieira Najjar (falecido, tendo sido chamado o seu espólio) .	
Nesta oportunidade, os recorrentes buscam impugnar a decisão desta Corte aduzindo as seguintes questões, assim sintetizadas pela Secretaria de Recursos do Tribunal (Serur) , com os devidos ajustes de forma: 
2.1. se resta configurada a nulidade da sindicância, por ausência de contraditório;
2.2. se resta configurada a prescrição da sindicância instaurada pela Caixa;
2.3. se resta configurada a nulidade da decisão recorrida, por ausência de contraditório do recorrente Aulino Lourenço de Souza Neto;
2.4. se resta configurada a prescrição da tomada de contas especial;
2.5. se a imprescritibilidade do débito representaria tratamento diferenciado com relação às instituições financeiras privadas;
2.6. se a procedência de ação trabalhista ajuizada por Marcus Vinicius Marins Fernandes repercute no mérito da tomada de contas especial;
2.7. se resta configurada a responsabilidade de Marcus Vinicius Marins Fernandes;
2.8. se resta configurada a responsabilidade de Jackson Gomes Carrilho;
2.9. se a ausência de contratos nos autos infirma a responsabilidade atribuída ao recorrente Ítalo Garritano Barros;
2.10. se resta caracterizada a ausência de solidariedade do recorrente Aulino Lourenço de Souza Neto com os demais responsáveis;
2.11. se é devida a cobrança de 1% de juros de mora sobre o valor do débito;
2.12. se o valor da multa imposta ao recorrente Jackson Gomes Carrilho foi estabelecido em patamar excessivo.
Examinadas as razões recursais, a Serur propôs, em pareceres uniformes, negar provimento aos recursos.
O Ministério Público junto ao TCU (MPTCU) , em oitiva regimental, manifestou-se em discordância com a unidade instrutora, no sentido de que as alegações recursais demandariam, em contraditório, prova da autoria dos atos imputados, sendo as condenações recorridas confirmadas somente por conclusões havidas no relatório de comissão de sindicância instaurada pela jurisdicionada, razão pela qual propôs o retorno dos autos à unidade instrutora para os esclarecimentos devidos, manifestação que acolhi.
Promovidas as medidas saneadoras pela Secretaria de Controle Externo de Tomada de Contas Especial (SecexTCE) , a Serur apresentou novo pronunciamento em que ratificou os pareceres anteriores, no sentido de negar provimento aos recursos de reconsideração.
O Ministério Público junto ao TCU, por sua vez, em nova manifestação, dissentiu da unidade instrutora, propondo dar provimento aos recursos de modo que as contas sejam consideradas iliquidáveis.
Feita essa breve contextualização, passo a decidir.
	II
Preliminarmente, ratifico o despacho exarado no sentido de que os presentes recursos devem ser conhecidos, por preencherem os requisitos de admissibilidade previstos na Lei 8.443/1992.
Quanto ao mérito, dissinto da unidade instrutora e acolho a análise empreendida pelo Ministério Público junto ao TCU, transcrita no relatório precedente, razão pela qual incorporo seus fundamentos às minhas razões de decidir. 
Verifico que os responsáveis, tanto em resposta à citação, quanto nas alegações recursais, sustentaram a ausência de provas nos autos e, em certa medida, a violação ao contraditório. Observo também que o acórdão condenatório se fundamentou exclusivamente no relatório da comissão de sindicância e nas análises posteriores deste, empreendidas pela unidade instrutora a quo, conforme se observa do seguinte excerto do voto condutor da deliberação recorrida (peça 20, p. 2-3) :
"8. Estou de acordo, no essencial, com a análise e com o encaminhamento proposto pela Secex/RJ. 
 (...) 
10. Igualmente improcedentes são as afirmações de que o andamento do presente processo não observou os princípios constitucionais da ampla defesa, do contraditório e do devido processo legal. Desde a fase interna da tomada de contas especial, ou antes mesmo disso, desde a constituição da comissão de sindicância que apurou as irregularidades tratadas nos autos, o direito à ampla defesa e ao contraditório pôde ser plenamente exercido pelos envolvidos, o que ocorreu também nesta fase externa, na qual se instaurou, por meio de citação, o direito de defesa dos responsáveis, com observância do rito próprio dos processos de tomada de contas especial. 
11. Resta, também, diferentemente do afirmado em algumas das alegações de defesa apresentadas, sobejamente comprovada nos autos a participação dos agentes da Caixa citados nas operações de empréstimo inquinadas, não havendo nada que desabone o relatório da comissão de sindicância ou que justifique a pecha de inepto que lhe tentam impor."
Na primeira instrução dos recursos, a Serur também se fundamenta unicamente nos apontamentos do relatório de sindicância e no exame da unidade instrutora a quo para afastar os questionamentos dos recorrentes relativos à ausência de provas das condutas (autoria e culpa) , bem como as alegações referentes ao ônus probatório e à violação ao contraditório, conforme se observa dos seguintes trechos das análises proferidas à peça 181, transcritos com ajustes de forma:
"7.2. Não procede a alegação de que a decisão recorrida violou o direito de defesa, porquanto o recorrente efetivamente exerceu o contraditório em pelo menos duas oportunidades: em resposta ao relatório de sindicância e após sua citação por este Tribunal, sem, entretanto, lograr êxito. 
7.3. Ademais, o fato de a unidade técnica, ao rejeitar as alegações de defesa, haver registrado que "o ônus de provar suas alegações estava sob seus auspícios, não o contrário", constitui ônus processual da parte, não se configurando inversão do ônus da prova, uma vez que todos os elementos da condenação estão expressamente consignados no relatório e voto que fundamentaram a decisão, de modo que caberia ao ora recorrente infirmar tais elementos.
 (...) 
11.3. A alegada inferioridade hierárquica da qual decorreria a ausência de autonomia não o socorre o recorrente; primeiro, porque sobressai dos autos a prática de irregularidades sem a observância dos critérios normativamente estabelecidos para a concessão de crédito a empresas; segundo, porque, quando foi o caso, também foi imputado responsabilidade ao gerente-geral da agência, do que se conclui que a responsabilidade recaiu sobre todos os funcionários identificados e, embora o recorrente não fosse o de maior hierarquia, sua conduta foi determinante para a irregularidade verificada. 
 (...) 
11.5. Quanto às demais operações, as irregularidades que as eivaram, além de sumariadas no quadro acima, estão bem descritas no relatório que acompanha a decisão recorrida:
 (...) 
12.3. Com relação à alegada ausência de conduta dolosa ou culposa, registrou-se no voto condutor dos embargos opostos pelo recorrente que 'o dever de indenizar o erário de dano decorrente de ato ilícito independe de dolo ou locupletamento, bastando que haja conduta culposa e o nexo de causalidade entre a conduta e o dano'. No caso vertente, a conduta omissiva do recorrente, na condição de gerente-geral da agência bancária restou configurada. 
12.4. Quanto às operações com a empresa Alfratronic, a comissão de sindicância concluiu que o ora recorrente "tinha conhecimento dos diversos procedimentos irregulares apurados, sem tomar providências. 
12.5. Quanto às demais operações, consta no relatório que acompanha a decisão recorrida: (...) " (destaquei) 
Ocorre que a condenação de gestores pelo TCU deve ser decorrência de um juízo de certeza, o qual exige provas dos fatos examinados, no caso, as concessões irregulares de crédito aos clientes da agência Tamandaré/RJ, irregularidades que teriam, segundo o acórdão condenatório, ocorrido mediante "apresentação de documentação flagrantemente falsa, sonegação de informações relevantes, ausência de garantias, ausência de pesquisa cadastral, desconsideração pela existência de anotações restritivas de crédito, dissimulação da incapacidade de adimplência do creditado mediante rolagem de dívida, entre outras". 
Além da demonstração desses fatos, deve haver também a identificação dos responsáveis. Exige-se, portanto, que a decisão esteja adequadamente fundamentada, de forma a demonstrar a conduta praticada por cada agente, seja comissiva ou omissiva, bem como a culpa (dolo ou inobservância do dever de cuidado) e o nexo de causalidade entre as condutas e o dano.
Nesse contexto, verifico que o relatório da comissão de sindicância, desacompanhado dos elementos de prova que lhe deram suporte, não é suficiente para embasar a decisão desta Corte, pois traduz tão somente um entendimento ou conclusão acerca de determinados fatos submetidos à apreciação desse órgão. 
Ademais, deve-se oportunizar às partes o direito de efetivamente contraditar as alegações que serviram de suporte para a decisão, e isso só é possível conferindo-lhes a possibilidade de refutar a veracidade dos fatos mencionados pela comissão de sindicância, que, em última análise, ocorre mediante o exame dos documentos que embasaram o relatório, tais como extratos, ordens de débito/crédito, depósitos, fitas de caixas, pagamentos, documentos de crédito, documentos de transferências, contratos e outros, conforme menciona a Caixa à peça 1, p. 12.
Observo, ainda, que presunção de veracidade desse relatório não afasta o ônus do TCU de buscar as provas que o fundamentaram e elucidar os fatos sob exame, cabendo a esta Corte demonstrar as irregularidades constantes da acusação, isto é, as condutas especificadas no ofício citatório. Além disso, o entendimento adotado pelo TCU pode ser distinto daquele ao qual chegou a sindicância. Esse é, inclusive, o fundamento do princípio da independência das instâncias. Nesse mesmo sentido apontou o MPTCU (peça 184, p. 2) : 
"A responsabilidade pela concessão irregular de créditos não pode ser firmada mediante apenas a convicção firmada pela comissão de sindicância, dado o princípio da independência das instâncias, mas sobretudo por se tratar de procedimentos formais, que necessariamente deixam registros de seus autores."
Nesse contexto, manifestei concordância com as preocupações externadas pelo Parquet especializado em sua manifestação de peça 184, em especial quanto à constatação de que os argumentos recursais foram rebatidos pela Serur tão somente mediante menção direta ao relatório da comissão de sindicância, ou mesmo indireta, utilizando, para tanto, o relatório que acompanhou o acórdão recorrido, o qual, por sua vez, se baseou exclusivamente nas conclusões da aludida comissão.
Especificamente quanto aos argumentos recursais apresentados por Ítalo Garritano Barros, em que questiona a possibilidade de ser "condenado a repor o valor de um determinado contrato sem que ele seja juntado aos autos, para exame de sua legalidade, e sem que se saiba quem o assinou, quem o aprovou, quem autorizou o seu pagamento", a Serur restringiu-se a argumentar, na instrução de peça 181, que "as irregularidades não dizem respeito ou pressupõe a celebração de qualquer contrato, conforme alegado pelo recorrente". 
Essa conclusão da unidade instrutora ad quem demonstra como a falta de documentos probatórios pode afetar o exame desta Corte, tornando-o superficial, prática não condizente com os preceitos exigidos pelo ordenamento jurídico para se condenar gestores ao ressarcimento ao erário. Quanto a esse ponto, o MPTCU enfatizou a necessidade de se elucidar adequadamente os fatos, nos seguintes termos:
"Se não se tratam de contratos, como argumenta a instrução, há que se identificar e trazer aos autos os mecanismos ou procedimentos que vinculam os responsáveis aos atos inquinados, como por exemplo, ordens de débito/crédito, depósitos, fitas de caixas, pagamentos, documentos de créditos, transferências etc., conforme indicação constante do relatório de sindicância, peça 1, p. 12."
Com o retorno dos autos à unidade instrutora de origem, foi realizada diligência junto à Caixa em busca de cópia da integralidade do processo de sindicância, inclusos eventuais anexos e processos apensados, bem como cópia dos dossiês de responsabilidade gerencial pertinentes aos empréstimos concedidos à empresa Letare Assessoria Empresarial Ltda. e ao crédito pessoal de Eduardo Nassim Vieira Najjar. A unidade instrutora apresentou o seguinte fundamento à medida saneadora, que corrobora as conclusões do MPTCU (peça 186, p. 4) :
"5. Compulsando os autos, não foi possível identificar o material aludido na manifestação do Ministério Público. De fato, apesar de ter constado à peça 1, p. 12-13, o manuseio, pelas instâncias de apuração da Caixa, de uma miríade, na casa dos 4.500 (3.000 só de extratos xerocopiados) , de tipos de documentos relacionados às operações de financiamento objeto desta TCE, a Caixa, ao compor o processo, descuidou-se de juntar documentação comprobatória que individualizasse a participação dos arrolados como responsáveis na TCE.
6. Em vez da juntada dos documentos, o relatório da Comissão de Sindicância limitou-se a referenciar, de forma recorrente, a localização, nos autos principais e nos anexos do processo de sindicância, daquilo que entendeu pertinente e suficiente para fundamentar a convicção lá expressa quanto à responsabilidade dos arrolados no processo apuratório." (destaquei) 
Em resposta à diligência, a Caixa informou que, devido a um incêndio ocorrido em 2002 na unidade de arquivo regional do Rio de Janeiro, foram destruídos o processo de sindicância que deu origem a presente TCE e os dossiês de responsabilidade gerencial (peça 217, p. 4) .
Os demais documentos enviados pela Caixa (normativo de regulamento de pessoal, modelo de contrato de trabalho, estrutura de funções gratificadas e estrutura de cargos efetivos) , foram considerados genéricos pela Serur, não relacionados, diretamente ao caso sob exame, razão pela qual concluiu (peça 221, p. 5) :
"3.5. Desse modo, observando-se por um lado a independência das instâncias, e por outro não se podendo lançar mão das conclusões do relatório de sindicância, é impossível reconstituir a responsabilização promovida nos autos com base somente em documentos genéricos, sem referência aos documentos diretamente relacionados às operações bancárias que motivaram a condenação."
Não obstante esse entendimento, a Serur defendeu a manutenção das condenações, com base em diversos argumentos, dos quais destaco:
2.13. o próprio Ministério Público de Contas, em sua primeira manifestação nos autos, teria sustentado a responsabilidade dos agentes (peça 221, p. 5) ;
2.14. a instrução da Serur não teria se fundamentado somente no relatório de sindicância, mas também no relatório e no voto da decisão recorrida, bem como no parecer inicial do MPTCU (peça 221, p. 6) ;
2.15. é difícil imaginar que outros elementos deveriam se contrapor às alegações dos recorrentes senão os próprios fundamentos da decisão (peça 221, p. 6) ;
2.16. "Consabidamente, este Tribunal muitas vezes não tem acesso aos mesmos elementos (documentais, testemunhais ou de vistoria in loco) do órgão de origem", razão pela qual "pode, deve e frequentemente tem que se fiar nas conclusões dos órgãos concedentes" (peça 221, p. 6) ;
2.17. aplicar-se-ia às conclusões da comissão de sindicância o entendimento de que "os relatórios técnicos de auditoria, inspeção ou vistoria do tomador de contas contam com presunção de veracidade e legitimidade, descaracterizada apenas mediante apresentação de prova robusta em contrário" (peça 221, p. 6) .
2.18. no julgamento do recurso já haveria "uma tese prevalecente e fundamentada, cabendo a quem deseja modificá-la (ou ao próprio Tribunal) derruir os fundamentos fático-jurídico-processuais que a embasaram; caso contrário, a decisão deve ser mantida" (peça 221, p. 6) . 
Discordo dessas considerações pelos motivos a seguir expostos.
2.19. Com relação ao primeiro argumento, a existência de uma primeira manifestação do MPTCU não vincula sua atuação nas demais etapas processuais. Se assim fosse, seria desnecessária a própria existência de meios de impugnação das decisões do TCU, tendo em vista a ausência, na Corte de Contas, de um duplo grau de jurisdição propriamente dito (na maior parte dos casos, é o próprio colegiado quem aprecia os recursos interpostos contra suas respectivas decisões) . 
2.20. Em complemento, ressalto que o reexame da matéria a partir das ponderações recursais faz parte da própria dialética processual, em que se oportuniza às partes a possibilidade de apresentar argumentos em face de uma decisão, promovendo-se, assim, novas reflexões sobre o tema em exame e sobre as teses até então adotadas. Na etapa recursal, o julgador pode se deparar com informações de que não dispunha na decisão original, e identificar vício da decisão ou necessidade de alteração do entendimento proferido a partir de novos elementos.
2.21. Com relação ao segundo argumento, como as manifestações iniciais desta Corte de Contas se fundamentaram exclusivamente no relatório da comissão de sindicância, conforme reconhece a própria Serur, todas as análises posteriores, inclusos o relatório e o voto da decisão recorrida, passam a ser derivação da manifestação do referido órgão sindicante.
2.22. Com relação ao terceiro argumento, quando se verificam fragilidades nos fundamentos decisórios do TCU, estes não podem ser usados para contrapor as alegações recursais, sob pena de transformar a análise do recurso em mero procedimento formal.
2.23. Com relação ao quarto argumento, eventual dificuldade de acesso a elementos de prova, tais como documentos, não podem gerar, como consequência, um alinhamento natural às conclusões "dos órgãos concedentes", sob pena de se gerar uma verdadeira hierarquia entre manifestações. A opinião de órgãos ou entidades da Administração Pública teriam, com base nesse argumento, mais valor do que a manifestação dos responsáveis, o que é inconcebível no ordenamento jurídico pátrio, o qual não adota o sistema de provas legais (prova tarifada) , em que há valoração prévia da prova, mas sim o sistema da persuasão racional.
2.24. Com relação à mencionada presunção de veracidade e legitimidade do relatório da comissão de sindicância, afastei esse argumento em parágrafo precedente deste voto.
2.25. Com relação ao sexto argumento, a Serur explica a racionalidade dos recursos, categorizados como ônus, isto é, imperativo do interesse do próprio recorrente em impugnar a decisão, apresentando argumentos suficientes para sua anulação ou reforma. Contudo, ressalto que o fato de a interposição do recurso ser um ônus processual em nada afeta a necessidade de o órgão julgador analisar os argumentos apresentados pelo recorrente, consequência própria do efeito devolutivo dos recursos. No mesmo sentido apontou o Ministério Público de Contas (peça 224, p. 3) : 
"O efeito devolutivo pleno e o princípio da verdade material autorizam a completa revisão do julgamento na instância ad quem, com valoração própria de todos os elementos de fato e de direito constantes do processo.
De mais a mais, mesmo dentro dos estreitos limites supostos pela Serur, o recorrente oferece argumento que enseja a revisão da decisão recorrida. Afinal, o questionamento sobre a prova quanto à autoria das irregularidades se destina precisamente a 'derruir os fundamentos fático-jurídico-processuais que a embasaram'. Esse fato - a autoria das irregularidades - não fora demonstrado nestes autos, mas apenas assumido a partir das informações prestadas no relatório de sindicância produzido no órgão de origem. Uma vez que tenha se tornado controvertido de maneira evidente, ainda que em sede de recurso, desafia as presunções aceitas até então, exige a revisão das provas produzidas nos autos e impõe a distribuição adequada do ônus daquelas não produzidas, mas consideradas necessárias à formação de convicção própria e independente pelo TCU."
Tenho que os demais argumentos apresentados pela Serur na instrução de peça 221 foram adequadamente refutados pelo MPTCU. Logo, por dever de síntese e objetividade processuais, remeto ao parecer reproduzido no relatório que compõe esta decisão. 
Assim, considerando que a documentação comprobatória da autoria das irregularidades objeto deste processo foi inteiramente destruída por um incêndio, situação que impossibilita emitir juízo consistente acerca do mérito, as contas devem ser consideradas iliquidáveis, ordenando-se seu trancamento e consequente arquivamento. Essa decisão terminativa, conforme lembrou o Parquet especializado, "não impedirá, se outras razões já não impediram, que instâncias de controle independentes, como a judicial, promovam pelos meios que lhe são próprios - e mais amplos do que os conferidos pela lei ao TCU -, caso ainda não tenham promovido, a justiça que o caso merece e requer" (peça 224, p. 5) .
Por fim, cumpre informar que foi interposto, nos autos, recurso de revisão pelo espólio de Nassim Vieira Najjar (peça 174) , o qual foi conhecido pela Relatora, Ministra Ana Arraes, no despacho de peça 180. Diante disso, após o julgamento dos recursos de reconsideração, dever-se-ia remeter os autos à Relatora, para o conseguinte julgamento do recurso de revisão, tendo em vista que a Serur já se manifestou acerca dessa impugnação, em conjunto com os recursos de reconsideração ora examinados. Contudo, ao prover os recursos de reconsideração para considerar as contas iliquidáveis, circunstância esta objetiva, vislumbro que o recurso de revisão perderá seu objeto, tendo em vista o disposto no art. 281 do Regimento Interno do TCU:
Art. 281. Havendo mais de um responsável pelo mesmo fato, o recurso apresentado por um deles aproveitará a todos, mesmo àquele que houver sido julgado à revelia, no que concerne às circunstâncias objetivas, não aproveitando no tocante aos fundamentos de natureza exclusivamente pessoal.
Feitas essas considerações, entendo que deve ser dado provimento aos presentes recursos, de modo a considerar as contas iliquidáveis, ordenando-se seu trancamento e consequente arquivamento, nos termos dos artigos 20 e 21 da Lei 8.443/1992.
	Ante o exposto, voto por que o Tribunal adote o Acórdão que ora submeto à deliberação deste Colegiado.
TCU, Sala das Sessões Ministro Luciano Brandão Alves de Souza, em 16 de março de 2021.
Ministro BRUNO DANTAS 
Relator